---
title: "Modelagem Final do TCC - Sensibilidade por Distancia de Cook"
output:
  html_document:
    toc: true
    toc_depth: 2
    code_folding: show
---

```{r setup, include=FALSE}
options(width = 140, scipen = 999)

knitr::opts_chunk$set(
  echo = TRUE,
  warning = FALSE,
  message = FALSE,
  fig.align = "center",
  out.width = "100%"
)

suppressPackageStartupMessages({
  library(MASS)
  library(readr)
  library(dplyr)
  library(tidyr)
  library(tibble)
  library(purrr)
  library(glmtoolbox)
  library(ggplot2)
})

localizar_projeto <- function() {
  arquivo_rmd <- knitr::current_input(dir = TRUE)

  candidatos <- c(
    if (is.character(arquivo_rmd) && length(arquivo_rmd) == 1 && nzchar(arquivo_rmd)) dirname(arquivo_rmd),
    getwd(),
    file.path(getwd(), ".."),
    file.path(getwd(), "..", "..")
  )

  for (candidato in unique(candidatos)) {
    candidato_norm <- tryCatch(
      normalizePath(candidato, mustWork = TRUE),
      error = function(e) NA_character_
    )

    if (!is.na(candidato_norm) &&
        dir.exists(file.path(candidato_norm, "dados")) &&
        dir.exists(file.path(candidato_norm, "resultados")) &&
        file.exists(file.path(candidato_norm, "Makefile"))) {
      return(candidato_norm)
    }
  }

  stop("Nao foi possivel localizar a raiz do projeto. Rode via Knit ou a partir da raiz do repositorio.")
}

projeto <- localizar_projeto()
lib_local_r <- file.path(projeto, "R", "library")
if (dir.exists(lib_local_r)) {
  .libPaths(c(lib_local_r, .libPaths()))
}

arquivo_base <- file.path(
  projeto, "dados", "finais", "base_longitudinal_2019_2024.csv"
)
dir_figuras <- file.path(projeto, "resultados", "figuras")
dir_tabelas <- file.path(projeto, "resultados", "tabelas")
dir_auditorias <- file.path(projeto, "resultados", "auditorias")

dir.create(dir_figuras, recursive = TRUE, showWarnings = FALSE)
dir.create(dir_tabelas, recursive = TRUE, showWarnings = FALSE)
dir.create(dir_auditorias, recursive = TRUE, showWarnings = FALSE)
```

```{r funcoes-apoio}
# Funcoes curtas para ajustar e resumir os modelos
extrair_qic_modelagem <- function(modelo, u = FALSE) {
  as.numeric(glmtoolbox::QIC(modelo, u = u, verbose = FALSE))[1]
}

extrair_qicb_modelagem <- function(modelo) {
  as.numeric(
    glmtoolbox::QIC(
      modelo,
      k = log(length(modelo$sizes)),
      u = FALSE,
      verbose = FALSE
    )
  )[1]
}

extrair_cic_modelagem <- function(modelo) {
  as.numeric(glmtoolbox::CIC(modelo, verbose = FALSE))[1]
}

ajustar_theta_nb <- function(formula_modelo, base) {
  modelo_theta <- try(
    MASS::glm.nb(
      formula_modelo,
      data = base,
      control = stats::glm.control(maxit = 100),
      init.theta = 1
    ),
    silent = TRUE
  )

  if (inherits(modelo_theta, "try-error")) {
    modelo_theta <- MASS::glm.nb(
      formula_modelo,
      data = base,
      control = stats::glm.control(maxit = 100)
    )
  }

  modelo_theta
}

ajustar_gee_nb <- function(formula_modelo, base, corstr) {
  modelo_theta <- ajustar_theta_nb(formula_modelo, base)

  modelo_gee <- NULL
  invisible(capture.output({
    modelo_gee <- glmtoolbox::glmgee(
      formula_modelo,
      id = bairro,
      waves = waves_pos,
      data = base,
      family = MASS::negative.binomial(modelo_theta$theta),
      corstr = corstr,
      start = stats::coef(modelo_theta),
      maxit = 100
    )
    invisible(NULL)
  }))

  list(
    theta = modelo_theta$theta,
    theta_se = modelo_theta$SE.theta,
    gee = modelo_gee,
    qic = extrair_qic_modelagem(modelo_gee, u = FALSE),
    qicu = extrair_qic_modelagem(modelo_gee, u = TRUE),
    qicb = extrair_qicb_modelagem(modelo_gee),
    cic = extrair_cic_modelagem(modelo_gee)
  )
}

resumo_coeficientes_gee <- function(modelo_gee, varest = "robust", z_critico = 1.96) {
  resumo_gee <- NULL
  invisible(capture.output({
    resumo_gee <- summary(modelo_gee, varest = varest)
  }))

  coef_mat <- as.data.frame(resumo_gee$coefficients)
  coef_mat$termo <- rownames(coef_mat)
  rownames(coef_mat) <- NULL

  estimate_col <- intersect(c("Estimate", "estimate"), names(coef_mat))[1]
  se_col <- intersect(c("Std.Error", "Std.err", "Std. Error"), names(coef_mat))[1]
  p_col <- intersect(c("Pr(>|z|)", "Pr(>|W|)", "p-value"), names(coef_mat))[1]

  coef_mat %>%
    dplyr::filter(!is.na(termo), termo != "", termo != "Dispersion") %>%
    dplyr::transmute(
      termo = termo,
      estimativa = .data[[estimate_col]],
      erro_padrao = .data[[se_col]],
      z_wald = estimativa / erro_padrao,
      p_valor = .data[[p_col]],
      ic95_beta_inf = estimativa - z_critico * erro_padrao,
      ic95_beta_sup = estimativa + z_critico * erro_padrao,
      irr = exp(estimativa),
      ic95_irr_inf = exp(ic95_beta_inf),
      ic95_irr_sup = exp(ic95_beta_sup),
      variancia_estimacao = varest
    )
}

comparar_se_robusto_modelo <- function(modelo_gee) {
  coef_robusto <- resumo_coeficientes_gee(modelo_gee, varest = "robust") %>%
    dplyr::rename(
      estimativa_robusta = estimativa,
      erro_padrao_robusto = erro_padrao,
      z_wald_robusto = z_wald,
      p_valor_robusto = p_valor,
      irr_robusta = irr
    ) %>%
    dplyr::select(
      termo,
      estimativa_robusta,
      erro_padrao_robusto,
      z_wald_robusto,
      p_valor_robusto,
      irr_robusta
    )

  coef_model <- resumo_coeficientes_gee(modelo_gee, varest = "model") %>%
    dplyr::rename(
      estimativa_model = estimativa,
      erro_padrao_model = erro_padrao,
      z_wald_model = z_wald,
      p_valor_model = p_valor,
      irr_model = irr
    ) %>%
    dplyr::select(
      termo,
      estimativa_model,
      erro_padrao_model,
      z_wald_model,
      p_valor_model,
      irr_model
    )

  coef_robusto %>%
    left_join(coef_model, by = "termo") %>%
    mutate(
      razao_ep_robusto_model = erro_padrao_robusto / erro_padrao_model,
      diferenca_ep = erro_padrao_robusto - erro_padrao_model
    )
}

prever_media_modelagem <- function(formula_modelo, modelo_gee, base) {
  matriz_x <- stats::model.matrix(formula_modelo, data = base)
  as.numeric(exp(matriz_x %*% stats::coef(modelo_gee)))
}

montar_formula_modelagem <- function(
  covariaveis = character(0),
  termos_tempo = c("tempo", "I(tempo^2)", "I(tempo^3)"),
  variavel_interacao = NULL,
  termos_interacao = character(0),
  termos_extras = character(0)
) {
  termos <- c(termos_tempo, covariaveis, termos_extras)

  if (!is.null(variavel_interacao) && length(termos_interacao) > 0) {
    termos <- c(termos, paste0(variavel_interacao, ":", termos_interacao))
  }

  if (length(termos) == 0) {
    return(stats::as.formula("n_mvi ~ 1"))
  }

  stats::as.formula(paste("n_mvi ~", paste(termos, collapse = " + ")))
}

formatar_formula_modelagem <- function(formula_modelo) {
  paste(deparse(formula_modelo), collapse = " ")
}

extrair_anova_gee <- function(modelo_reduzido, modelo_completo, comparacao) {
  tabela <- as.data.frame(anova(modelo_reduzido, modelo_completo))

  tibble(
    comparacao = comparacao,
    chi2 = as.numeric(tabela[[1]][1]),
    gl = as.numeric(tabela[[2]][1]),
    p_valor = as.numeric(tabela[[3]][1])
  )
}

correlacao_variaveis_modelagem <- function(base, variaveis) {
  if (length(variaveis) == 1) {
    return(matrix(1, nrow = 1, ncol = 1, dimnames = list(variaveis, variaveis)))
  }

  stats::cor(
    as.data.frame(base[, variaveis, drop = FALSE]),
    use = "pairwise.complete.obs"
  )
}

resumo_vetor <- function(x) {
  tibble(
    n = length(x),
    media = mean(x, na.rm = TRUE),
    desvio_padrao = stats::sd(x, na.rm = TRUE),
    minimo = min(x, na.rm = TRUE),
    q1 = as.numeric(stats::quantile(x, probs = 0.25, names = FALSE, na.rm = TRUE)),
    mediana = stats::median(x, na.rm = TRUE),
    q3 = as.numeric(stats::quantile(x, probs = 0.75, names = FALSE, na.rm = TRUE)),
    maximo = max(x, na.rm = TRUE)
  )
}

construir_ordens_interacao_tempo <- function(termos_tempo) {
  ordens <- list()

  if (length(termos_tempo) >= 1) ordens$linear <- termos_tempo[1]
  if (length(termos_tempo) >= 2) ordens$quadratica <- termos_tempo[1:2]
  if (length(termos_tempo) >= 3) ordens$cubica <- termos_tempo[1:3]
  if (length(termos_tempo) >= 4) ordens$quartica <- termos_tempo[1:4]

  ordens
}
```

# 1. Base da modelagem

```{r base-modelagem}
# Base anual final usada na modelagem
dados <- read_delim(
  arquivo_base,
  delim = ";",
  locale = locale(decimal_mark = ","),
  show_col_types = FALSE
) %>%
  transmute(
    bairro = as.character(bairro),
    ano = as.numeric(ano),
    n_mvi = as.numeric(n_mvi),
    pop_total = censo_2010_populacao_total / 10000,
    renda = censo_2010_rendimento_domiciliar_medio_brl / 510,
    ips_favelas_nao_urbanizadas =
      ips_2022_pessoas_vivendo_em_favelas_nao_urbanizadas * 100,
    acao_policial = fc_acao_policial,
    tiroteio = fc_total_tiroteios,
    cv = pct_area_dominacao_cv,
    milicia = pct_area_dominacao_milicia,
    tcp = pct_area_dominacao_tcp,
    ada = pct_area_dominacao_ada,
    dominio_total =
      pct_area_dominacao_ada +
      pct_area_dominacao_cv +
      pct_area_dominacao_milicia +
      pct_area_dominacao_tcp
  ) %>%
  filter(ano >= 2019, ano <= 2024) %>%
  drop_na() %>%
  arrange(bairro, ano) %>%
  mutate(
    bairro = factor(trimws(bairro)),
    tempo = ano - 2019,
    waves_pos = tempo + 1
  )

variaveis_ativas_blocos <- c(
  "renda",
  "ips_favelas_nao_urbanizadas",
  "pop_total",
  "acao_policial",
  "tiroteio",
  "cv",
  "milicia",
  "tcp",
  "ada",
  "dominio_total"
)

rotulos_variaveis <- c(
  pop_total = "Populacao total (2010, por 10 mil hab.)",
  renda = "Renda domiciliar media (2010, por R$510)",
  ips_favelas_nao_urbanizadas = "IPS favelas nao urbanizadas (p.p.)",
  acao_policial = "Acao policial",
  tiroteio = "Tiroteios",
  cv = "Dominio CV",
  milicia = "Dominio milicia",
  tcp = "Dominio TCP",
  ada = "Dominio ADA",
  dominio_total = "Dominio total"
)

blocos_variaveis <- list(
  contexto_socioeconomico = c("renda", "ips_favelas_nao_urbanizadas", "pop_total"),
  seguranca_publica = c("acao_policial", "tiroteio"),
  dominio_territorial = c("cv", "milicia", "tcp", "ada", "dominio_total")
)

tabela_painel <- tibble(
  indicador = c("bairros", "anos", "observacoes", "periodo"),
  valor = c(
    n_distinct(dados$bairro),
    n_distinct(dados$ano),
    nrow(dados),
    paste0(min(dados$ano), "-", max(dados$ano))
  )
)

completude_modelagem <- tibble(
  variavel = c("n_mvi", "tempo", variaveis_ativas_blocos),
  faltantes = c(
    sum(is.na(dados$n_mvi)),
    sum(is.na(dados$tempo)),
    map_int(variaveis_ativas_blocos, ~ sum(is.na(dados[[.x]])))
  ),
  total_observacoes = nrow(dados),
  total_bairros = n_distinct(dados$bairro)
)

print(tabela_painel)
print(completude_modelagem)
```

# 2. Sobredispersao e forma do tempo

```{r superdispersao-tempo}
# Sobredispersao da contagem bruta
superdispersao_bruta <- tibble(
  n_bairros = n_distinct(dados$bairro),
  n_observacoes = nrow(dados),
  media_n_mvi = mean(dados$n_mvi),
  variancia_n_mvi = var(dados$n_mvi),
  razao_variancia_media = variancia_n_mvi / media_n_mvi
)

# GEE Poisson apenas para verificar sobredispersao
gee_poisson_tempo3 <- NULL
invisible(capture.output({
  gee_poisson_tempo3 <- glmtoolbox::glmgee(
    n_mvi ~ tempo + I(tempo^2) + I(tempo^3),
    id = bairro,
    waves = waves_pos,
    data = dados,
    family = poisson(link = "log"),
    corstr = "Independence",
    maxit = 100
  )
  invisible(NULL)
}))

resumo_poisson <- summary(gee_poisson_tempo3)
superdispersao_poisson <- tibble(
  modelo = "GEE Poisson tempo cubico sob independence",
  familia = "Poisson",
  desvio_residual = deviance(gee_poisson_tempo3),
  gl_residual = df.residual(gee_poisson_tempo3),
  dispersao_pearson = as.numeric(resumo_poisson$dispersion)
)

formulas_tempo <- list(
  M0 = n_mvi ~ 1,
  M1 = n_mvi ~ tempo,
  M2 = n_mvi ~ tempo + I(tempo^2),
  M3 = n_mvi ~ tempo + I(tempo^2) + I(tempo^3),
  M4 = n_mvi ~ tempo + I(tempo^2) + I(tempo^3) + I(tempo^4)
)

rotulos_forma_tempo <- c(
  M0 = "Intercepto",
  M1 = "Linear",
  M2 = "Quadratica",
  M3 = "Cubica",
  M4 = "Quartica"
)

estruturas_media_tempo <- c(
  M0 = "1",
  M1 = "tempo",
  M2 = "tempo + tempo^2",
  M3 = "tempo + tempo^2 + tempo^3",
  M4 = "tempo + tempo^2 + tempo^3 + tempo^4"
)

termos_tempo_por_modelo <- list(
  M0 = character(0),
  M1 = c("tempo"),
  M2 = c("tempo", "I(tempo^2)"),
  M3 = c("tempo", "I(tempo^2)", "I(tempo^3)"),
  M4 = c("tempo", "I(tempo^2)", "I(tempo^3)", "I(tempo^4)")
)

ajustes_tempo <- list(
  M0 = ajustar_gee_nb(formulas_tempo$M0, dados, corstr = "Independence"),
  M1 = ajustar_gee_nb(formulas_tempo$M1, dados, corstr = "Independence"),
  M2 = ajustar_gee_nb(formulas_tempo$M2, dados, corstr = "Independence"),
  M3 = ajustar_gee_nb(formulas_tempo$M3, dados, corstr = "Independence"),
  M4 = ajustar_gee_nb(formulas_tempo$M4, dados, corstr = "Independence")
)

tabela_tempo <- imap_dfr(
  ajustes_tempo,
  function(ajuste, modelo) {
    tibble(
      modelo = modelo,
      forma_temporal = rotulos_forma_tempo[[modelo]],
      estrutura_media = estruturas_media_tempo[[modelo]],
      qic = ajuste$qic,
      qicu = ajuste$qicu,
      theta = ajuste$theta
    )
  }
)

anova_tempo <- bind_rows(
  extrair_anova_gee(ajustes_tempo$M0$gee, ajustes_tempo$M1$gee, "M0 vs M1"),
  extrair_anova_gee(ajustes_tempo$M1$gee, ajustes_tempo$M2$gee, "M1 vs M2"),
  extrair_anova_gee(ajustes_tempo$M2$gee, ajustes_tempo$M3$gee, "M2 vs M3"),
  extrair_anova_gee(ajustes_tempo$M3$gee, ajustes_tempo$M4$gee, "M3 vs M4")
)

modelo_tempo_escolhido <- "M0"
for (i in seq_len(nrow(anova_tempo))) {
  if (is.finite(anova_tempo$p_valor[[i]]) && anova_tempo$p_valor[[i]] < 0.05) {
    modelo_tempo_escolhido <- c("M1", "M2", "M3", "M4")[i]
  } else {
    break
  }
}

termos_tempo_modelagem <- termos_tempo_por_modelo[[modelo_tempo_escolhido]]
formula_tempo_escolhida <- formulas_tempo[[modelo_tempo_escolhido]]

print(superdispersao_bruta)
print(superdispersao_poisson)
print(tabela_tempo)
print(anova_tempo)
cat("Modelo temporal selecionado:", modelo_tempo_escolhido, "\n")
cat("Termos do tempo:", paste(termos_tempo_modelagem, collapse = " + "), "\n")
```

# 3. Estrutura de correlacao

```{r correlacao}
# Comparacao das estruturas de correlacao depois de fixar a forma do tempo
ajustes_correlacao <- list(
  Independence = ajustar_gee_nb(formula_tempo_escolhida, dados, corstr = "Independence"),
  Exchangeable = ajustar_gee_nb(formula_tempo_escolhida, dados, corstr = "Exchangeable"),
  `AR-M-dependent(1)` = ajustar_gee_nb(formula_tempo_escolhida, dados, corstr = "AR-M-dependent(1)")
)

tabela_correlacao <- imap_dfr(
  ajustes_correlacao,
  function(ajuste, corstr) {
    tibble(
      corstr = corstr,
      cic = ajuste$cic,
      qic = ajuste$qic,
      qicu = ajuste$qicu,
      theta = ajuste$theta,
      theta_se = ajuste$theta_se
    )
  }
) %>%
  arrange(cic, qic, qicu)

corstr_escolhida <- "Exchangeable"

print(tabela_correlacao)
cat("Estrutura de correlacao adotada:", corstr_escolhida, "\n")
```

# 4. Modelos isolados por bloco

```{r isolados}
# Ajustes isolados das covariaveis candidatas
isolados_blocos <- map_dfr(
  variaveis_ativas_blocos,
  function(var) {
    formula_var <- montar_formula_modelagem(
      covariaveis = var,
      termos_tempo = termos_tempo_modelagem
    )
    ajuste_var <- ajustar_gee_nb(formula_var, dados, corstr = corstr_escolhida)
    coef_var <- resumo_coeficientes_gee(ajuste_var$gee) %>%
      filter(termo == var) %>%
      slice(1)

    bloco_atual <- names(blocos_variaveis)[map_lgl(blocos_variaveis, ~ var %in% .x)]

    tibble(
      bloco = bloco_atual,
      variavel = var,
      rotulo = rotulos_variaveis[[var]],
      estimativa = coef_var$estimativa,
      erro_padrao = coef_var$erro_padrao,
      z_wald = coef_var$z_wald,
      p_valor = coef_var$p_valor,
      irr = coef_var$irr,
      ic95_irr_inf = coef_var$ic95_irr_inf,
      ic95_irr_sup = coef_var$ic95_irr_sup,
      qic = ajuste_var$qic,
      qicu = ajuste_var$qicu,
      theta = ajuste_var$theta,
      significativa_isolada_5 = coef_var$p_valor < 0.05
    )
  }
) %>%
  arrange(bloco, qic, qicu, variavel)

isolados_contexto <- isolados_blocos %>% filter(bloco == "contexto_socioeconomico")
isolados_seguranca <- isolados_blocos %>% filter(bloco == "seguranca_publica")
isolados_territorial <- isolados_blocos %>% filter(bloco == "dominio_territorial")

print(isolados_contexto)
print(isolados_seguranca)
print(isolados_territorial)
```

# 5. Triagem de correlacao e modelo aditivo

```{r triagem-aditivo}
# Conflito direto entre acao policial e tiroteio
cor_tiroteio_acao <- correlacao_variaveis_modelagem(dados, c("tiroteio", "acao_policial"))

linha_acao_policial <- isolados_seguranca %>%
  filter(variavel == "acao_policial") %>%
  slice(1)

linha_tiroteio <- isolados_seguranca %>%
  filter(variavel == "tiroteio") %>%
  slice(1)

preferida_bloco_seguranca <- case_when(
  abs(unname(cor_tiroteio_acao["tiroteio", "acao_policial"])) > 0.7 ~ "acao_policial",
  linha_acao_policial$qic[[1]] < linha_tiroteio$qic[[1]] ~ "acao_policial",
  linha_tiroteio$qic[[1]] < linha_acao_policial$qic[[1]] ~ "tiroteio",
  linha_acao_policial$qicu[[1]] <= linha_tiroteio$qicu[[1]] ~ "acao_policial",
  TRUE ~ "tiroteio"
)

exclusoes_formais_colinearidade <- tibble(
  variavel_1 = "acao_policial",
  variavel_2 = "tiroteio",
  correlacao = unname(cor_tiroteio_acao["tiroteio", "acao_policial"]),
  correlacao_abs = abs(correlacao),
  qic_acao_policial = linha_acao_policial$qic[[1]],
  qic_tiroteio = linha_tiroteio$qic[[1]],
  preferida = preferida_bloco_seguranca
)

retencao_blocos <- isolados_blocos %>%
  mutate(
    retida_preliminar_bloco = case_when(
      bloco == "seguranca_publica" &
        significativa_isolada_5 &
        variavel == preferida_bloco_seguranca ~ TRUE,
      bloco == "seguranca_publica" &
        variavel != preferida_bloco_seguranca ~ FALSE,
      significativa_isolada_5 ~ TRUE,
      TRUE ~ FALSE
    )
  )

variaveis_significativas_isoladas <- retencao_blocos %>%
  filter(retida_preliminar_bloco) %>%
  pull(variavel)

matriz_correlacao_candidatas <- correlacao_variaveis_modelagem(
  dados,
  variaveis_ativas_blocos
)

pares_significativos <- combn(variaveis_significativas_isoladas, 2, simplify = FALSE)
pares_correlacionados <- map_dfr(
  pares_significativos,
  function(par) {
    correlacao <- unname(matriz_correlacao_candidatas[par[1], par[2]])

    if (!is.finite(correlacao) || abs(correlacao) <= 0.7) {
      return(tibble())
    }

    qic_1 <- isolados_blocos$qic[match(par[1], isolados_blocos$variavel)]
    qic_2 <- isolados_blocos$qic[match(par[2], isolados_blocos$variavel)]
    qicu_1 <- isolados_blocos$qicu[match(par[1], isolados_blocos$variavel)]
    qicu_2 <- isolados_blocos$qicu[match(par[2], isolados_blocos$variavel)]

    preferida <- if (qic_1 < qic_2 || (abs(qic_1 - qic_2) < 1e-8 && qicu_1 <= qicu_2)) {
      par[1]
    } else {
      par[2]
    }

    tibble(
      variavel_1 = par[1],
      variavel_2 = par[2],
      correlacao = correlacao,
      correlacao_abs = abs(correlacao),
      preferida_qic = preferida
    )
  }
)

candidatas_globais <- isolados_blocos %>%
  filter(variavel %in% variaveis_significativas_isoladas) %>%
  arrange(qic, qicu, variavel)

selecionadas_global <- character(0)
triagem_lista <- list()

for (i in seq_len(nrow(candidatas_globais))) {
  variavel_atual <- candidatas_globais$variavel[[i]]

  conflitos <- selecionadas_global[
    map_lgl(
      selecionadas_global,
      ~ {
        correlacao <- matriz_correlacao_candidatas[variavel_atual, .x]
        is.finite(correlacao) && abs(correlacao) > 0.7
      }
    )
  ]

  manter <- length(conflitos) == 0
  if (manter) {
    selecionadas_global <- c(selecionadas_global, variavel_atual)
  }

  triagem_lista[[i]] <- candidatas_globais[i, ] %>%
    mutate(
      ordem_qic_significativas = i,
      decisao_correlacao = if_else(manter, "retida", "excluida_por_correlacao"),
      conflito_com = if (length(conflitos) == 0) NA_character_ else paste(conflitos, collapse = " + "),
      retida_apos_correlacao = manter
    )
}

triagem_correlacao <- bind_rows(triagem_lista)
covariaveis_modelo_inicial <- selecionadas_global

# Simplificacao do modelo conjunto por p-valor
covariaveis_atuais <- covariaveis_modelo_inicial
historico_simplificacao <- list()
etapa <- 1

repeat {
  formula_atual <- montar_formula_modelagem(
    covariaveis = covariaveis_atuais,
    termos_tempo = termos_tempo_modelagem
  )
  ajuste_atual <- ajustar_gee_nb(formula_atual, dados, corstr = corstr_escolhida)
  coeficientes_atuais <- resumo_coeficientes_gee(ajuste_atual$gee)

  coef_covariaveis <- coeficientes_atuais %>%
    filter(termo %in% covariaveis_atuais) %>%
    arrange(desc(p_valor), termo)

  todos_significativos <- if (nrow(coef_covariaveis) == 0) {
    TRUE
  } else {
    all(is.finite(coef_covariaveis$p_valor) & coef_covariaveis$p_valor < 0.05)
  }

  termo_removido <- if (todos_significativos) NA_character_ else coef_covariaveis$termo[[1]]
  p_valor_removido <- if (todos_significativos) NA_real_ else coef_covariaveis$p_valor[[1]]

  historico_simplificacao[[etapa]] <- tibble(
    etapa = etapa,
    formula = formatar_formula_modelagem(formula_atual),
    qic = ajuste_atual$qic,
    qicu = ajuste_atual$qicu,
    cic = ajuste_atual$cic,
    theta = ajuste_atual$theta,
    termo_removido = termo_removido,
    p_valor_termo_removido = p_valor_removido,
    todos_significativos_5 = todos_significativos
  )

  if (todos_significativos) {
    break
  }

  covariaveis_atuais <- setdiff(covariaveis_atuais, termo_removido)
  etapa <- etapa + 1
}

simplificacao_modelo <- bind_rows(historico_simplificacao)
covariaveis_modelo_final <- covariaveis_atuais
formula_modelo_aditivo <- montar_formula_modelagem(
  covariaveis = covariaveis_modelo_final,
  termos_tempo = termos_tempo_modelagem
)
ajuste_modelo_aditivo <- ajustar_gee_nb(
  formula_modelo_aditivo,
  dados,
  corstr = corstr_escolhida
)
coeficientes_modelo_aditivo <- resumo_coeficientes_gee(ajuste_modelo_aditivo$gee)

print(exclusoes_formais_colinearidade)
print(retencao_blocos)
print(pares_correlacionados)
print(triagem_correlacao)
print(simplificacao_modelo)
print(coeficientes_modelo_aditivo)
cat("Covariaveis do modelo aditivo final:", paste(covariaveis_modelo_final, collapse = ", "), "\n")
```

# 6. Interacoes e modelo final adotado no TCC

```{r interacoes-modelo-final}
# Teste estrutural de renda x populacao
formula_renda_pop <- montar_formula_modelagem(
  covariaveis = covariaveis_modelo_final,
  termos_tempo = termos_tempo_modelagem,
  termos_extras = "pop_total:renda"
)

ajuste_renda_pop <- ajustar_gee_nb(
  formula_renda_pop,
  dados,
  corstr = corstr_escolhida
)

coef_renda_pop <- resumo_coeficientes_gee(ajuste_renda_pop$gee)
anova_renda_pop <- as.data.frame(anova(ajuste_modelo_aditivo$gee, ajuste_renda_pop$gee))
coef_termo_renda_pop <- coef_renda_pop %>%
  filter(termo %in% c("pop_total:renda", "renda:pop_total"))

comparacao_renda_pop <- tibble(
  formula_base = formatar_formula_modelagem(formula_modelo_aditivo),
  formula_interacao = formatar_formula_modelagem(formula_renda_pop),
  qic_base = ajuste_modelo_aditivo$qic,
  qic_interacao = ajuste_renda_pop$qic,
  chi2 = as.numeric(anova_renda_pop[[1]][1]),
  gl = as.numeric(anova_renda_pop[[2]][1]),
  p_valor = as.numeric(anova_renda_pop[[3]][1]),
  p_valor_termo_interacao = coef_termo_renda_pop$p_valor[[1]]
)

# Base das interacoes temporais
formula_base_interacoes <- formula_modelo_aditivo
ajuste_base_interacoes <- ajuste_modelo_aditivo
coef_base_interacoes <- coeficientes_modelo_aditivo

variaveis_interacao_retidas <- intersect(
  c("acao_policial", "tiroteio", "milicia"),
  covariaveis_modelo_final
)

ordens_interacao_tempo <- construir_ordens_interacao_tempo(termos_tempo_modelagem)
teste_interacao <- tibble()
coeficientes_interacoes_candidatas <- tibble()

for (variavel_interacao in variaveis_interacao_retidas) {
  for (ordem in names(ordens_interacao_tempo)) {
    termos_interacao_ordem <- ordens_interacao_tempo[[ordem]]

    formula_interacao <- montar_formula_modelagem(
      covariaveis = covariaveis_modelo_final,
      termos_tempo = termos_tempo_modelagem,
      variavel_interacao = variavel_interacao,
      termos_interacao = termos_interacao_ordem
    )

    ajuste_interacao <- ajustar_gee_nb(
      formula_interacao,
      dados,
      corstr = corstr_escolhida
    )

    coef_interacao <- resumo_coeficientes_gee(ajuste_interacao$gee)
    teste_wald_interacao <- as.data.frame(anova(ajuste_base_interacoes$gee, ajuste_interacao$gee))

    termos_interacao_nomes <- unique(c(
      paste0(variavel_interacao, ":", termos_interacao_ordem),
      paste0(termos_interacao_ordem, ":", variavel_interacao)
    ))

    coef_termos_interacao <- coef_interacao %>%
      filter(termo %in% termos_interacao_nomes)

    teste_interacao <- bind_rows(
      teste_interacao,
      tibble(
        variavel = variavel_interacao,
        ordem_interacao = ordem,
        formula_interacao = formatar_formula_modelagem(formula_interacao),
        qic_base = ajuste_base_interacoes$qic,
        qic_interacao = ajuste_interacao$qic,
        qicu_interacao = ajuste_interacao$qicu,
        cic_interacao = ajuste_interacao$cic,
        chi2 = as.numeric(teste_wald_interacao[[1]][1]),
        gl = as.numeric(teste_wald_interacao[[2]][1]),
        p_valor = as.numeric(teste_wald_interacao[[3]][1]),
        n_termos_interacao = length(termos_interacao_ordem),
        n_termos_interacao_significativos_5 = sum(coef_termos_interacao$p_valor < 0.05, na.rm = TRUE)
      )
    )

    coeficientes_interacoes_candidatas <- bind_rows(
      coeficientes_interacoes_candidatas,
      coef_interacao %>%
        mutate(
          variavel_interacao = variavel_interacao,
          ordem_interacao = ordem
        ) %>%
        relocate(variavel_interacao, ordem_interacao)
    )
  }
}

# Modelo final adotado no TCC
formula_modelo_final <- montar_formula_modelagem(
  covariaveis = covariaveis_modelo_final,
  termos_tempo = termos_tempo_modelagem,
  variavel_interacao = "acao_policial",
  termos_interacao = termos_tempo_modelagem
)

ajuste_modelo_final <- ajustar_gee_nb(
  formula_modelo_final,
  dados,
  corstr = corstr_escolhida
)

coeficientes_modelo_final <- resumo_coeficientes_gee(ajuste_modelo_final$gee)
teste_modelo_final <- teste_interacao %>%
  filter(variavel == "acao_policial", ordem_interacao == "cubica")

trajetoria_anual_modelo_final <- dados %>%
  mutate(
    ajustado = prever_media_modelagem(formula_modelo_final, ajuste_modelo_final$gee, dados)
  ) %>%
  group_by(ano, tempo) %>%
  summarise(
    observado_media = mean(n_mvi),
    ajustado_media = mean(ajustado),
    .groups = "drop"
  )

grafico_trajetoria_modelo_final <- trajetoria_anual_modelo_final %>%
  pivot_longer(
    cols = c(observado_media, ajustado_media),
    names_to = "serie",
    values_to = "mvi_media"
  ) %>%
  mutate(
    serie = recode(
      serie,
      observado_media = "Observado",
      ajustado_media = "Ajustado"
    )
  ) %>%
  ggplot(aes(x = ano, y = mvi_media, color = serie, group = serie)) +
  geom_line(linewidth = 1.1) +
  geom_point(size = 2.3) +
  scale_x_continuous(breaks = 2019:2024) +
  scale_color_manual(values = c("Observado" = "#1F2D3D", "Ajustado" = "#D94841")) +
  labs(x = "Ano", y = "MVI media por bairro", color = NULL) +
  theme_minimal(base_size = 12) +
  theme(legend.position = "top", panel.grid.minor = element_blank())

print(comparacao_renda_pop)
print(teste_interacao)
print(teste_modelo_final)
print(coeficientes_modelo_final)
grafico_trajetoria_modelo_final
```

# 7. Diagnostico do modelo final

```{r diagnostico-modelo-final}
# Residuos por observacao
residuos_pearson <- as.numeric(stats::residuals(ajuste_modelo_final$gee, type = "pearson", plot.it = FALSE))
residuos_desvio <- as.numeric(stats::residuals(ajuste_modelo_final$gee, type = "deviance", plot.it = FALSE))

residuos_observacao <- dados %>%
  mutate(
    bairro = as.character(bairro),
    valor_ajustado = as.numeric(ajuste_modelo_final$gee$fitted.values),
    residuo_pearson = residuos_pearson,
    residuo_desvio = residuos_desvio,
    flag_abs_pearson_gt_3 = abs(residuo_pearson) > 3,
    flag_abs_desvio_gt_3 = abs(residuo_desvio) > 3
  )

resumo_residuos_observacao <- bind_rows(
  resumo_vetor(residuos_pearson) %>%
    mutate(tipo = "pearson", proporcao_abs_maior_que_3 = mean(abs(residuos_pearson) > 3)),
  resumo_vetor(residuos_desvio) %>%
    mutate(tipo = "deviance", proporcao_abs_maior_que_3 = mean(abs(residuos_desvio) > 3))
) %>%
  relocate(tipo)

# Residuos de Pearson por bairro e ano
residuos_pearson_tempo_bairro <- dados %>%
  mutate(
    bairro = as.character(bairro),
    valor_ajustado = as.numeric(ajuste_modelo_final$gee$fitted.values),
    residuo_pearson = residuos_pearson
  ) %>%
  dplyr::select(bairro, ano, tempo, n_mvi, valor_ajustado, residuo_pearson)

resumo_residuos_pearson_tempo <- residuos_pearson_tempo_bairro %>%
  group_by(ano, tempo) %>%
  summarise(
    n = n(),
    media = mean(residuo_pearson),
    desvio_padrao = stats::sd(residuo_pearson),
    mediana = stats::median(residuo_pearson),
    q1 = as.numeric(stats::quantile(residuo_pearson, probs = 0.25, names = FALSE)),
    q3 = as.numeric(stats::quantile(residuo_pearson, probs = 0.75, names = FALSE)),
    proporcao_abs_maior_que_3 = mean(abs(residuo_pearson) > 3),
    .groups = "drop"
  )

# Residuos padronizados de Pearson
alavancagem_obs <- as.numeric(glmtoolbox::leverage(ajuste_modelo_final$gee, level = "observations"))
residuos_padronizados_pearson <- tibble(
  indice_observacao = seq_len(nrow(dados)),
  bairro = as.character(dados$bairro),
  ano = as.numeric(dados$ano),
  tempo = as.numeric(dados$tempo),
  n_mvi = as.numeric(dados$n_mvi),
  valor_ajustado = as.numeric(ajuste_modelo_final$gee$fitted.values),
  residuo_pearson = residuos_pearson,
  leverage = alavancagem_obs,
  residuo_padronizado_pearson =
    residuos_pearson / sqrt(pmax(1 - alavancagem_obs, .Machine$double.eps)),
  flag_abs_maior_que_3 =
    abs(residuo_pearson / sqrt(pmax(1 - alavancagem_obs, .Machine$double.eps))) > 3
)

resumo_residuos_padronizados_pearson <- residuos_padronizados_pearson %>%
  summarise(
    n = n(),
    media = mean(residuo_padronizado_pearson, na.rm = TRUE),
    desvio_padrao = stats::sd(residuo_padronizado_pearson, na.rm = TRUE),
    minimo = min(residuo_padronizado_pearson, na.rm = TRUE),
    q1 = as.numeric(stats::quantile(residuo_padronizado_pearson, probs = 0.25, names = FALSE)),
    mediana = stats::median(residuo_padronizado_pearson, na.rm = TRUE),
    q3 = as.numeric(stats::quantile(residuo_padronizado_pearson, probs = 0.75, names = FALSE)),
    maximo = max(residuo_padronizado_pearson, na.rm = TRUE),
    proporcao_absoluta_maior_que_3 = mean(abs(residuo_padronizado_pearson) > 3),
    n_acima_3 = sum(flag_abs_maior_que_3, na.rm = TRUE)
  )

residuos_extremos_pearson <- residuos_padronizados_pearson %>%
  filter(flag_abs_maior_que_3) %>%
  arrange(desc(abs(residuo_padronizado_pearson)), bairro, ano) %>%
  slice_head(n = 20)

print(resumo_residuos_observacao)
print(resumo_residuos_pearson_tempo)
print(resumo_residuos_padronizados_pearson)
print(residuos_extremos_pearson)
```

```{r graficos-diagnostico, echo=FALSE}
g1 <- ggplot(
  residuos_observacao,
  aes(x = valor_ajustado, y = residuo_pearson)
) +
  geom_point(color = "#1B1B1B", alpha = 0.45, size = 1.3) +
  geom_hline(yintercept = c(-3, 0, 3), linetype = c("dashed", "solid", "dashed"), color = c("#4D4D4D", "#B8C0C2", "#4D4D4D")) +
  labs(
    title = "Residuos de Pearson vs valores ajustados do modelo final",
    x = "Valores ajustados",
    y = "Residuo de Pearson"
  ) +
  theme_minimal(base_size = 12) +
  theme(panel.grid.minor = element_blank())

bairros_destaque_pearson <- residuos_padronizados_pearson %>%
  filter(flag_abs_maior_que_3) %>%
  distinct(bairro) %>%
  arrange(bairro) %>%
  pull(bairro)

dados_plot_pearson <- residuos_pearson_tempo_bairro %>%
  mutate(
    grupo_legenda = if_else(
      bairro %in% bairros_destaque_pearson,
      as.character(bairro),
      "Demais bairros"
    ),
    grupo_legenda = factor(grupo_legenda, levels = c("Demais bairros", bairros_destaque_pearson))
  )

cores_destaques <- if (length(bairros_destaque_pearson) > 0) {
  stats::setNames(
    grDevices::hcl.colors(length(bairros_destaque_pearson), palette = "Dark 3"),
    bairros_destaque_pearson
  )
} else {
  character(0)
}

g2 <- ggplot(
  dados_plot_pearson,
  aes(
    x = ano,
    y = residuo_pearson,
    group = bairro,
    color = grupo_legenda,
    alpha = grupo_legenda,
    linewidth = grupo_legenda
  )
) +
  geom_hline(yintercept = c(-3, 3), linetype = "dashed", color = "#B03A2E", linewidth = 0.45, alpha = 0.7) +
  geom_line() +
  geom_point(size = 1.2) +
  scale_color_manual(values = c("Demais bairros" = "#1F78B4", cores_destaques), drop = FALSE) +
  scale_alpha_manual(values = c("Demais bairros" = 0.20, stats::setNames(rep(0.95, length(bairros_destaque_pearson)), bairros_destaque_pearson)), drop = FALSE) +
  scale_linewidth_manual(values = c("Demais bairros" = 0.42, stats::setNames(rep(0.95, length(bairros_destaque_pearson)), bairros_destaque_pearson)), drop = FALSE) +
  scale_x_continuous(breaks = 2019:2024) +
  labs(x = "Ano", y = "Residuo de Pearson", color = NULL) +
  theme_minimal(base_size = 12) +
  theme(panel.grid.minor = element_blank(), legend.position = "right") +
  guides(alpha = "none", linewidth = "none")

g1
g2
```

# 8. Sensibilidade por distancia de Cook

## 8.1 DCLS e DBETACS no formato de Preisser e Qaqish

```{r cook-distancia}
# Diagnosticos de cluster seguindo Preisser e Qaqish com variancia model-based
termos_modelo_final_cook <- coeficientes_modelo_final$termo
termos_sem_intercepto_cook <- setdiff(termos_modelo_final_cook, "(Intercept)")

vcov_model_based_cook <- stats::vcov(ajuste_modelo_final$gee, type = "model")
rownames(vcov_model_based_cook) <- termos_modelo_final_cook
colnames(vcov_model_based_cook) <- termos_modelo_final_cook
erro_padrao_model_based_cook <- sqrt(diag(vcov_model_based_cook))

dcls_aprox_bruto <- stats::cooks.distance(
  ajuste_modelo_final$gee,
  method = "Preisser-Qaqish",
  level = "clusters",
  plot.it = FALSE,
  varest = "model"
)

leverage_clusters_bruta <- as.numeric(
  glmtoolbox::leverage(
    ajuste_modelo_final$gee,
    level = "clusters",
    plot.it = FALSE
  )
)

dbetac_aprox_bruto <- as.matrix(
  stats::dfbeta(
    ajuste_modelo_final$gee,
    method = "Preisser-Qaqish",
    level = "clusters"
  )
)

colnames(dbetac_aprox_bruto) <- termos_modelo_final_cook

ids_clusters <- rownames(dbetac_aprox_bruto)

if (is.null(ids_clusters) || any(is.na(ids_clusters)) || any(ids_clusters == "")) {
  ids_clusters <- names(dcls_aprox_bruto)
}

if (is.null(ids_clusters) || any(is.na(ids_clusters)) || any(ids_clusters == "")) {
  ids_clusters <- as.character(unique(ajuste_modelo_final$gee$ids))
}

ids_clusters <- as.character(ids_clusters)
rownames(dbetac_aprox_bruto) <- ids_clusters

dbetacs_clusters_aprox <- sweep(
  dbetac_aprox_bruto,
  2,
  erro_padrao_model_based_cook,
  "/"
)

tamanho_clusters <- dados %>%
  count(bairro, name = "cluster_size") %>%
  mutate(bairro = as.character(bairro))

dbetacs_longo <- tibble::rownames_to_column(
  as.data.frame(dbetacs_clusters_aprox),
  var = "bairro"
) %>%
  as_tibble() %>%
  pivot_longer(
    cols = -bairro,
    names_to = "termo",
    values_to = "dbetacs"
  ) %>%
  filter(termo != "(Intercept)") %>%
  mutate(
    termo = factor(termo, levels = termos_sem_intercepto_cook),
    flag_abs_dbetacs_maior_1 = abs(dbetacs) >= 1
  )

dbetacs_resumo_aprox <- dbetacs_longo %>%
  group_by(bairro) %>%
  summarise(
    max_abs_dbetacs = max(abs(dbetacs), na.rm = TRUE),
    termo_max_abs_dbetacs = as.character(termo[which.max(abs(dbetacs))]),
    dbetacs_termo_max = dbetacs[which.max(abs(dbetacs))],
    .groups = "drop"
  )

distancia_cook <- tibble(
  bairro = ids_clusters,
  dcls = as.numeric(dcls_aprox_bruto),
  leverage_cluster = leverage_clusters_bruta
) %>%
  left_join(tamanho_clusters, by = "bairro") %>%
  left_join(dbetacs_resumo_aprox, by = "bairro") %>%
  mutate(
    flag_dcls_maior_1 = dcls >= 1,
    flag_dbetacs_maior_1 = max_abs_dbetacs >= 1,
    flag_influente = flag_dcls_maior_1 | flag_dbetacs_maior_1
  ) %>%
  arrange(cluster_size, bairro) %>%
  group_by(cluster_size) %>%
  mutate(
    cluster_size_plot = if (n() == 1) {
      cluster_size
    } else {
      cluster_size + seq(-0.18, 0.18, length.out = n())
    }
  ) %>%
  ungroup() %>%
  mutate(
    bairro_ordem_plot = factor(
      bairro,
      levels = unique(as.character(dados$bairro))
    ),
    rotulo_dcls = if_else(flag_influente, bairro, NA_character_)
  )

dbetacs_longo <- dbetacs_longo %>%
  left_join(
    distancia_cook %>%
      dplyr::select(bairro, cluster_size, leverage_cluster, flag_influente),
    by = "bairro"
  ) %>%
  mutate(
    bairro_ordem_plot = factor(
      bairro,
      levels = unique(as.character(dados$bairro))
    ),
    rotulo_dbetacs = if_else(flag_abs_dbetacs_maior_1, bairro, NA_character_)
  ) %>%
  ungroup()

bairros_influentes <- distancia_cook %>%
  filter(flag_influente) %>%
  arrange(desc(dcls), desc(max_abs_dbetacs), bairro)

tabela_distancia_cook_resumo <- distancia_cook %>%
  transmute(
    bairro,
    cluster_size,
    leverage_cluster,
    dcls,
    max_abs_dbetacs,
    termo_max_abs_dbetacs,
    dbetacs_termo_max,
    flag_dcls_maior_1,
    flag_dbetacs_maior_1,
    flag_influente
  )

tabela_distancia_cook_exibicao <- if (nrow(bairros_influentes) > 0) {
  tabela_distancia_cook_resumo %>%
    filter(flag_influente) %>%
    arrange(desc(dcls), desc(max_abs_dbetacs), bairro)
} else {
  tabela_distancia_cook_resumo %>%
    arrange(desc(dcls), desc(max_abs_dbetacs), bairro) %>%
    slice_head(n = 10)
}

dbetacs_influentes <- dbetacs_longo %>%
  filter(flag_abs_dbetacs_maior_1) %>%
  arrange(termo, desc(abs(dbetacs)), bairro)

termos_distancia_cook_tcc <- intersect(
  c("acao_policial", "pop_total", "milicia", "renda"),
  as.character(termos_modelo_final_cook)
)

rotulos_termos_distancia_cook_tcc <- c(
  acao_policial = "Acao policial",
  pop_total = "Populacao total",
  milicia = "Dominio milicia",
  renda = "Renda"
)

rotulos_termos_modelagem_latex <- c(
  "(Intercept)" = "Intercepto",
  tempo = "Tempo",
  "I(tempo^2)" = "Tempo$^2$",
  "I(tempo^3)" = "Tempo$^3$",
  acao_policial = "A\\c{c}\\~ao policial",
  pop_total = "Popula\\c{c}\\~ao total",
  milicia = "Dom\\'inio mil\\'icia",
  renda = "Renda",
  "tempo:acao_policial" = "Tempo $\\times$ A\\c{c}\\~ao policial",
  "I(tempo^2):acao_policial" = "Tempo$^2$ $\\times$ A\\c{c}\\~ao policial",
  "I(tempo^3):acao_policial" = "Tempo$^3$ $\\times$ A\\c{c}\\~ao policial"
)

dir_artefatos_cook <- dir_figuras
dir_tabelas_cook <- dir_tabelas

dbetacs_longo_tcc <- dbetacs_longo %>%
  filter(as.character(termo) %in% termos_distancia_cook_tcc) %>%
  mutate(
    termo = factor(as.character(termo), levels = termos_distancia_cook_tcc),
    rotulo_termo = unname(rotulos_termos_distancia_cook_tcc[as.character(termo)])
  )

dbetacs_influentes_tcc <- dbetacs_longo_tcc %>%
  filter(flag_abs_dbetacs_maior_1) %>%
  arrange(termo, desc(abs(dbetacs)), bairro)

cat("Estrutura de correlacao do modelo final:", corstr_escolhida, "\n")
cat("Numero de bairros com DCLS >= 1:", sum(distancia_cook$flag_dcls_maior_1, na.rm = TRUE), "\n")
cat("Numero de bairros com |DBETACS| >= 1:", sum(distancia_cook$flag_dbetacs_maior_1, na.rm = TRUE), "\n")
cat("Numero de bairros influentes pela uniao dos cortes:", nrow(bairros_influentes), "\n")

if (nrow(bairros_influentes) == 0) {
  cat("Nenhum bairro ultrapassou os cortes de DCLS ou |DBETACS|.\n")
} else {
  cat("Bairros influentes:", paste(bairros_influentes$bairro, collapse = ", "), "\n")
}

print(tabela_distancia_cook_exibicao)
print(dbetacs_influentes_tcc)
```

```{r grafico-cook-dcls-bairro, echo=FALSE}
grafico_distancia_cook_dcls_bairro <- ggplot(
  distancia_cook,
  aes(x = bairro_ordem_plot, y = dcls, color = flag_influente)
) +
  geom_hline(yintercept = 1, linetype = "dashed", color = "#B03A2E", linewidth = 0.6) +
  geom_point(size = 1.8, alpha = 0.85) +
  geom_text(
    data = distancia_cook %>% filter(flag_influente),
    aes(label = bairro),
    size = 2.8,
    check_overlap = TRUE,
    nudge_y = 0.04
  ) +
  scale_color_manual(values = c("FALSE" = "#1F78B4", "TRUE" = "#B03A2E"), guide = "none") +
  labs(
    x = "Bairros",
    y = "DCLS"
  ) +
  theme_minimal(base_size = 12) +
  theme(
    panel.grid.major.x = element_blank(),
    panel.grid.minor = element_blank(),
    axis.text.x = element_blank(),
    axis.ticks.x = element_blank()
  )

print(grafico_distancia_cook_dcls_bairro)
```

```{r grafico-cook-dbetacs, echo=FALSE}
graficos_dbetacs_cook <- list()

for (termo_atual in termos_distancia_cook_tcc) {
  dados_grafico_dbetacs <- dbetacs_longo_tcc %>%
    filter(as.character(termo) == termo_atual)

  rotulo_termo_atual <- rotulos_termos_distancia_cook_tcc[[termo_atual]]

  grafico_dbetacs_atual <- ggplot(
    dados_grafico_dbetacs,
    aes(x = bairro_ordem_plot, y = dbetacs, color = flag_abs_dbetacs_maior_1)
  ) +
    geom_hline(yintercept = c(-1, 1), linetype = "dashed", color = "#B03A2E", linewidth = 0.5) +
    geom_hline(yintercept = 0, color = "#B8C0C2", linewidth = 0.4) +
    geom_point(size = 1.5, alpha = 0.85) +
    geom_text(
      data = dados_grafico_dbetacs %>% filter(flag_abs_dbetacs_maior_1),
      aes(label = bairro),
      size = 2.6,
      check_overlap = TRUE,
      nudge_y = 0.08
    ) +
    scale_color_manual(values = c("FALSE" = "#1F78B4", "TRUE" = "#B03A2E"), guide = "none") +
    labs(
      x = "Bairros",
      y = "DBETACS"
    ) +
    theme_minimal(base_size = 12) +
    theme(
      panel.grid.major.x = element_blank(),
      panel.grid.minor = element_blank(),
      axis.text.x = element_blank(),
      axis.ticks.x = element_blank()
    )

  graficos_dbetacs_cook[[termo_atual]] <- grafico_dbetacs_atual
  print(grafico_dbetacs_atual)
}
```

```{r grafico-cook-contexto-tamanho, echo=FALSE}
grafico_distancia_cook_contexto_tamanho <- ggplot(
  distancia_cook,
  aes(x = cluster_size_plot, y = dcls, color = flag_influente)
) +
  geom_hline(yintercept = 1, linetype = "dashed", color = "#B03A2E", linewidth = 0.5) +
  geom_point(size = 1.8, alpha = 0.85) +
  geom_text(
    data = distancia_cook %>% filter(flag_influente),
    aes(label = bairro),
    size = 2.8,
    check_overlap = TRUE,
    nudge_y = 0.03
  ) +
  scale_color_manual(values = c("FALSE" = "#1F78B4", "TRUE" = "#B03A2E"), guide = "none") +
  scale_x_continuous(breaks = sort(unique(distancia_cook$cluster_size))) +
  labs(
    x = "Tamanho do cluster",
    y = "DCLS"
  ) +
  theme_minimal(base_size = 12) +
  theme(
    panel.grid.major.x = element_blank(),
    panel.grid.minor = element_blank()
  )

print(grafico_distancia_cook_contexto_tamanho)
```

```{r grafico-cook-contexto-leverage, echo=FALSE}
grafico_distancia_cook_contexto_leverage <- ggplot(
  distancia_cook,
  aes(x = leverage_cluster, y = dcls, color = flag_influente)
) +
  geom_hline(yintercept = 1, linetype = "dashed", color = "#B03A2E", linewidth = 0.5) +
  geom_point(size = 1.8, alpha = 0.85) +
  geom_text(
    data = distancia_cook %>% filter(flag_influente),
    aes(label = bairro),
    size = 2.8,
    check_overlap = TRUE,
    nudge_y = 0.03
  ) +
  scale_color_manual(values = c("FALSE" = "#1F78B4", "TRUE" = "#B03A2E"), guide = "none") +
  labs(
    x = "Alavancagem do bairro",
    y = "DCLS"
  ) +
  theme_minimal(base_size = 12) +
  theme(
    panel.grid.major.x = element_blank(),
    panel.grid.minor = element_blank()
  )

print(grafico_distancia_cook_contexto_leverage)
```

```{r grafico-cook-contexto-tamanho-leverage, echo=FALSE}
grafico_distancia_cook_contexto_tamanho_leverage <- ggplot(
  distancia_cook,
  aes(x = cluster_size_plot, y = leverage_cluster, color = flag_influente)
) +
  geom_point(size = 1.8, alpha = 0.85) +
  geom_text(
    data = distancia_cook %>% filter(flag_influente),
    aes(label = bairro),
    size = 2.8,
    check_overlap = TRUE,
    nudge_y = 0.02
  ) +
  scale_color_manual(values = c("FALSE" = "#1F78B4", "TRUE" = "#B03A2E"), guide = "none") +
  scale_x_continuous(breaks = sort(unique(distancia_cook$cluster_size))) +
  labs(
    x = "Tamanho do cluster",
    y = "Alavancagem do bairro"
  ) +
  theme_minimal(base_size = 12) +
  theme(
    panel.grid.major.x = element_blank(),
    panel.grid.minor = element_blank()
  )

print(grafico_distancia_cook_contexto_tamanho_leverage)
```

## 8.2 Reestimacao do modelo final sem os bairros influentes

```{r cook-refit}
formula_modelo_pos_cook <- formula_modelo_final

dados_modelo_pos_cook <- dados %>%
  filter(!(as.character(bairro) %in% bairros_influentes$bairro))

if (nrow(bairros_influentes) == 0) {
  ajuste_modelo_pos_cook <- ajuste_modelo_final
  coeficientes_modelo_pos_cook <- coeficientes_modelo_final
  rotulo_modelo_pos_cook <- "Modelo original sem exclusões"
} else {
  ajuste_modelo_pos_cook <- ajustar_gee_nb(
    formula_modelo_pos_cook,
    dados_modelo_pos_cook,
    corstr = corstr_escolhida
  )

  coeficientes_modelo_pos_cook <- resumo_coeficientes_gee(ajuste_modelo_pos_cook$gee)
  rotulo_modelo_pos_cook <- "Modelo sem bairros influentes"
}

residuos_pearson_pos_cook <- dados_modelo_pos_cook %>%
  mutate(
    bairro = as.character(bairro),
    valor_ajustado = as.numeric(ajuste_modelo_pos_cook$gee$fitted.values),
    residuo_pearson = as.numeric(stats::residuals(ajuste_modelo_pos_cook$gee, type = "pearson", plot.it = FALSE))
  ) %>%
  dplyr::select(bairro, ano, tempo, n_mvi, valor_ajustado, residuo_pearson)

if (nrow(bairros_influentes) == 0) {
  cat("Nenhum bairro foi excluido; os cortes de DCLS e |DBETACS| nao foram ultrapassados.\n")
} else {
  cat("Modelo final reestimado apos excluir os bairros influentes.\n")
}
print(
  tibble(
    modelo = rotulo_modelo_pos_cook,
    formula = formatar_formula_modelagem(formula_modelo_pos_cook),
    n_bairros = n_distinct(dados_modelo_pos_cook$bairro),
    n_observacoes = nrow(dados_modelo_pos_cook),
    n_bairros_removidos = nrow(bairros_influentes),
    theta = ajuste_modelo_pos_cook$theta,
    cic = ajuste_modelo_pos_cook$cic,
    qic = ajuste_modelo_pos_cook$qic,
    qicu = ajuste_modelo_pos_cook$qicu
  )
)
print(coeficientes_modelo_pos_cook)
```

## 8.3 Comparacao entre o modelo original e o modelo sem bairros influentes

```{r cook-comparacao}
resumo_modelos_cook <- bind_rows(
  tibble(
    modelo = "Modelo original",
    formula = formatar_formula_modelagem(formula_modelo_final),
    corstr = corstr_escolhida,
    n_bairros = n_distinct(dados$bairro),
    n_observacoes = nrow(dados),
    n_bairros_removidos = 0,
    theta = ajuste_modelo_final$theta,
    cic = ajuste_modelo_final$cic,
    qic = ajuste_modelo_final$qic,
    qicu = ajuste_modelo_final$qicu
  ),
  tibble(
    modelo = rotulo_modelo_pos_cook,
    formula = formatar_formula_modelagem(formula_modelo_pos_cook),
    corstr = corstr_escolhida,
    n_bairros = n_distinct(dados_modelo_pos_cook$bairro),
    n_observacoes = nrow(dados_modelo_pos_cook),
    n_bairros_removidos = nrow(bairros_influentes),
    theta = ajuste_modelo_pos_cook$theta,
    cic = ajuste_modelo_pos_cook$cic,
    qic = ajuste_modelo_pos_cook$qic,
    qicu = ajuste_modelo_pos_cook$qicu
  )
)

resumo_residuos_cook <- bind_rows(
  tibble(
    modelo = "Modelo original",
    n_observacoes = nrow(residuos_pearson_tempo_bairro),
    minimo = min(residuos_pearson_tempo_bairro$residuo_pearson),
    media = mean(residuos_pearson_tempo_bairro$residuo_pearson),
    mediana = median(residuos_pearson_tempo_bairro$residuo_pearson),
    maximo = max(residuos_pearson_tempo_bairro$residuo_pearson),
    max_abs = max(abs(residuos_pearson_tempo_bairro$residuo_pearson)),
    proporcao_abs_maior_que_3 = mean(abs(residuos_pearson_tempo_bairro$residuo_pearson) > 3),
    n_observacoes_abs_maior_que_3 = sum(abs(residuos_pearson_tempo_bairro$residuo_pearson) > 3),
    n_bairros_com_abs_maior_que_3 = n_distinct(residuos_pearson_tempo_bairro$bairro[abs(residuos_pearson_tempo_bairro$residuo_pearson) > 3])
  ),
  tibble(
    modelo = rotulo_modelo_pos_cook,
    n_observacoes = nrow(residuos_pearson_pos_cook),
    minimo = min(residuos_pearson_pos_cook$residuo_pearson),
    media = mean(residuos_pearson_pos_cook$residuo_pearson),
    mediana = median(residuos_pearson_pos_cook$residuo_pearson),
    maximo = max(residuos_pearson_pos_cook$residuo_pearson),
    max_abs = max(abs(residuos_pearson_pos_cook$residuo_pearson)),
    proporcao_abs_maior_que_3 = mean(abs(residuos_pearson_pos_cook$residuo_pearson) > 3),
    n_observacoes_abs_maior_que_3 = sum(abs(residuos_pearson_pos_cook$residuo_pearson) > 3),
    n_bairros_com_abs_maior_que_3 = n_distinct(residuos_pearson_pos_cook$bairro[abs(residuos_pearson_pos_cook$residuo_pearson) > 3])
  )
)

comparacao_coeficientes_modelos_cook <- coeficientes_modelo_final %>%
  dplyr::select(termo, estimativa, erro_padrao, p_valor, irr) %>%
  rename(
    estimativa_original = estimativa,
    erro_padrao_original = erro_padrao,
    p_valor_original = p_valor,
    irr_original = irr
  ) %>%
  full_join(
    coeficientes_modelo_pos_cook %>%
      dplyr::select(termo, estimativa, erro_padrao, p_valor, irr) %>%
      rename(
        estimativa_sem_influentes = estimativa,
        erro_padrao_sem_influentes = erro_padrao,
        p_valor_sem_influentes = p_valor,
        irr_sem_influentes = irr
      ),
    by = "termo"
  )

if (nrow(bairros_influentes) == 0) {
  cat("Nao ha comparacao por exclusao: nenhum bairro foi classificado como influente.\n")
} else {
  cat("Comparacao entre o modelo original e o modelo sem bairros influentes.\n")
}
print(resumo_modelos_cook)
print(comparacao_coeficientes_modelos_cook)
print(resumo_residuos_cook)
```

```{r cook-exporta-artefatos, include=FALSE}
dir.create(dir_artefatos_cook, recursive = TRUE, showWarnings = FALSE)

formatar_numero_cook <- function(x, digits = 3) {
  ifelse(
    is.na(x),
    "",
    formatC(x, format = "f", digits = digits, decimal.mark = ",")
  )
}

formatar_p_cook <- function(x) {
  ifelse(
    is.na(x),
    "",
    ifelse(x < 0.001, "< 0,001", formatar_numero_cook(x, digits = 4))
  )
}

arquivo_figuras_cook <- c(
  distancia_cook_dcls_bairro = file.path(dir_artefatos_cook, "distancia_cook_dcls_bairro.pdf"),
  distancia_cook_dbetacs_acao_policial = file.path(dir_artefatos_cook, "distancia_cook_dbetacs_acao_policial.pdf"),
  distancia_cook_dbetacs_pop_total = file.path(dir_artefatos_cook, "distancia_cook_dbetacs_pop_total.pdf"),
  distancia_cook_dbetacs_milicia = file.path(dir_artefatos_cook, "distancia_cook_dbetacs_milicia.pdf"),
  distancia_cook_dbetacs_renda = file.path(dir_artefatos_cook, "distancia_cook_dbetacs_renda.pdf"),
  distancia_cook_dcls_tamanho_bairro = file.path(dir_artefatos_cook, "distancia_cook_dcls_tamanho_bairro.pdf"),
  distancia_cook_dcls_alavancagem_bairro = file.path(dir_artefatos_cook, "distancia_cook_dcls_alavancagem_bairro.pdf"),
  distancia_cook_alavancagem_tamanho_bairro = file.path(dir_artefatos_cook, "distancia_cook_alavancagem_tamanho_bairro.pdf")
)

salvar_grafico_cook <- function(plot_obj, arquivo_pdf, width = 7.2, height = 4.6) {
  arquivo_png <- sub("\\.pdf$", ".png", arquivo_pdf)

  ggplot2::ggsave(
    filename = arquivo_pdf,
    plot = plot_obj,
    width = width,
    height = height,
    units = "in"
  )

  ggplot2::ggsave(
    filename = arquivo_png,
    plot = plot_obj,
    width = width,
    height = height,
    units = "in",
    dpi = 300
  )
}

salvar_grafico_cook(
  plot_obj = grafico_distancia_cook_dcls_bairro,
  arquivo_pdf = arquivo_figuras_cook[["distancia_cook_dcls_bairro"]]
)

for (termo_atual in names(graficos_dbetacs_cook)) {
  nome_arquivo_atual <- paste0("distancia_cook_dbetacs_", termo_atual, ".pdf")

  salvar_grafico_cook(
    plot_obj = graficos_dbetacs_cook[[termo_atual]],
    arquivo_pdf = file.path(dir_artefatos_cook, nome_arquivo_atual)
  )
}

salvar_grafico_cook(
  plot_obj = grafico_distancia_cook_contexto_tamanho,
  arquivo_pdf = arquivo_figuras_cook[["distancia_cook_dcls_tamanho_bairro"]]
)

salvar_grafico_cook(
  plot_obj = grafico_distancia_cook_contexto_leverage,
  arquivo_pdf = arquivo_figuras_cook[["distancia_cook_dcls_alavancagem_bairro"]]
)

salvar_grafico_cook(
  plot_obj = grafico_distancia_cook_contexto_tamanho_leverage,
  arquivo_pdf = arquivo_figuras_cook[["distancia_cook_alavancagem_tamanho_bairro"]]
)

if (nrow(bairros_influentes) > 0) {
  bairros_tabela_cook <- unique(bairros_influentes$bairro)
  tabela_distancia_cook_artigo <- tabela_distancia_cook_resumo %>%
    filter(bairro %in% bairros_tabela_cook)
} else {
  tabela_distancia_cook_artigo <- tabela_distancia_cook_resumo %>%
    arrange(desc(dcls), desc(max_abs_dbetacs), bairro) %>%
    slice_head(n = 10)
}

tabela_distancia_cook_artigo <- tabela_distancia_cook_artigo %>%
  arrange(desc(flag_influente), desc(dcls), desc(max_abs_dbetacs), bairro)

tabela_distancia_cook_artigo_latex <- tabela_distancia_cook_artigo %>%
  mutate(
    termo_max_abs_dbetacs = dplyr::recode(
      termo_max_abs_dbetacs,
      !!!rotulos_termos_modelagem_latex
    )
  ) %>%
  transmute(
    Bairro = bairro,
    `Tamanho do cluster` = cluster_size,
    `Alavancagem do bairro` = formatar_numero_cook(leverage_cluster, digits = 3),
    DCLS = formatar_numero_cook(dcls, digits = 3),
    `Maior |DBETACS|` = formatar_numero_cook(max_abs_dbetacs, digits = 3),
    `Termo do maior |DBETACS|` = termo_max_abs_dbetacs
  )

comparacao_coeficientes_distancia_cook_latex <- comparacao_coeficientes_modelos_cook %>%
  mutate(
    termo = factor(termo, levels = termos_modelo_final_cook)
  ) %>%
  arrange(termo) %>%
  mutate(
    rotulo_termo = dplyr::recode(as.character(termo), !!!rotulos_termos_modelagem_latex),
    diferenca_absoluta = abs(estimativa_sem_influentes - estimativa_original)
  ) %>%
  transmute(
    Termo = rotulo_termo,
    `$\\hat{\\beta}$ original` = formatar_numero_cook(estimativa_original, digits = 4),
    `EP robusto original` = formatar_numero_cook(erro_padrao_original, digits = 4),
    `p original` = formatar_p_cook(p_valor_original),
    `$\\hat{\\beta}$ sem influentes` = formatar_numero_cook(estimativa_sem_influentes, digits = 4),
    `EP robusto sem influentes` = formatar_numero_cook(erro_padrao_sem_influentes, digits = 4),
    `p sem influentes` = formatar_p_cook(p_valor_sem_influentes),
    `$|\\Delta \\hat{\\beta}|$` = formatar_numero_cook(diferenca_absoluta, digits = 4)
  )

resumo_secao_cook <- tibble(
  n_bairros_original = n_distinct(dados$bairro),
  n_observacoes_original = nrow(dados),
  n_bairros_influentes = nrow(bairros_influentes),
  bairros_influentes = if (nrow(bairros_influentes) == 0) "" else paste(bairros_influentes$bairro, collapse = "; "),
  bairro_maior_dcls = distancia_cook$bairro[which.max(distancia_cook$dcls)],
  dcls_maximo = max(distancia_cook$dcls, na.rm = TRUE),
  max_dbetacs = max(distancia_cook$max_abs_dbetacs, na.rm = TRUE),
  n_bairros_sem_influentes = n_distinct(dados_modelo_pos_cook$bairro),
  n_observacoes_sem_influentes = nrow(dados_modelo_pos_cook),
  theta_original = ajuste_modelo_final$theta,
  theta_sem_influentes = ajuste_modelo_pos_cook$theta,
  cic_original = ajuste_modelo_final$cic,
  cic_sem_influentes = ajuste_modelo_pos_cook$cic,
  qic_original = ajuste_modelo_final$qic,
  qic_sem_influentes = ajuste_modelo_pos_cook$qic,
  qicu_original = ajuste_modelo_final$qicu,
  qicu_sem_influentes = ajuste_modelo_pos_cook$qicu
)

readr::write_csv(tabela_distancia_cook_artigo, file.path(dir_tabelas_cook, "distancia_cook_tabela_diagnostico.csv"))
readr::write_csv(comparacao_coeficientes_modelos_cook, file.path(dir_tabelas_cook, "distancia_cook_comparacao_coeficientes.csv"))
readr::write_csv(resumo_modelos_cook, file.path(dir_tabelas_cook, "distancia_cook_resumo_modelos.csv"))
readr::write_csv(resumo_secao_cook, file.path(dir_tabelas_cook, "distancia_cook_resumo_secao.csv"))
readr::write_csv(coeficientes_modelo_final, file.path(dir_tabelas_cook, "modelo_final_coeficientes.csv"))

auditoria_modelagem <- list(
  formula = formatar_formula_modelagem(formula_modelo_final),
  estrutura_correlacao = corstr_escolhida,
  bairros = n_distinct(dados$bairro),
  observacoes = nrow(dados),
  theta = ajuste_modelo_final$theta,
  cic = ajuste_modelo_final$cic,
  qic = ajuste_modelo_final$qic,
  qicu = ajuste_modelo_final$qicu,
  bairros_influentes = as.character(bairros_influentes$bairro),
  criterio_influencia = "DCLS >= 1 ou |DBETACS| >= 1"
)

jsonlite::write_json(
  auditoria_modelagem,
  file.path(dir_auditorias, "modelagem_final.json"),
  pretty = TRUE,
  auto_unbox = TRUE
)

cat(
  knitr::kable(
    tabela_distancia_cook_artigo_latex,
    format = "latex",
    booktabs = TRUE,
    align = c("l", "r", "r", "r", "r", "l"),
    escape = FALSE
  ),
  file = file.path(dir_tabelas_cook, "distancia_cook_tabela_diagnostico.tex"),
  sep = "\n"
)

cat(
  knitr::kable(
    comparacao_coeficientes_distancia_cook_latex,
    format = "latex",
    booktabs = TRUE,
    align = c("l", "r", "r", "r", "r", "r", "r", "r"),
    escape = FALSE
  ),
  file = file.path(dir_tabelas_cook, "distancia_cook_tabela_comparacao_coeficientes.tex"),
  sep = "\n"
)
```

# 9. Centralizacao do modelo principal para interpretacao

```{r centralizacao}
# O tempo permanece na escala original: 0 corresponde a 2019 e 5 a 2024.
# Apenas as covariaveis substantivas sao centralizadas em suas medias.
variaveis_centradas <- setdiff(
  all.vars(formula_modelo_final),
  c("n_mvi", "tempo")
)

centros_variaveis <- tibble(
  variavel = variaveis_centradas,
  media = map_dbl(
    variaveis_centradas,
    ~ mean(dados[[.x]], na.rm = TRUE)
  )
)

dados_centrados <- dados

for (variavel in variaveis_centradas) {
  media_variavel <- centros_variaveis$media[centros_variaveis$variavel == variavel]
  dados_centrados[[paste0(variavel, "_c")]] <- dados[[variavel]] - media_variavel
}

formula_original_pos_distancia_cook_txt <- formatar_formula_modelagem(formula_modelo_final)
formula_centrada_txt <- formula_original_pos_distancia_cook_txt

for (variavel in variaveis_centradas) {
  formula_centrada_txt <- gsub(
    pattern = paste0("\\b", variavel, "\\b"),
    replacement = paste0(variavel, "_c"),
    x = formula_centrada_txt
  )
}

formula_modelo_centrado <- as.formula(formula_centrada_txt)

ajuste_original_pos_cook <- ajuste_modelo_final

ajuste_centrado <- ajustar_gee_nb(
  formula_modelo_centrado,
  dados_centrados,
  corstr = corstr_escolhida
)

coef_original_pos_cook <- coeficientes_modelo_final %>%
  mutate(termo_escala_original = termo)

coef_centrado <- resumo_coeficientes_gee(ajuste_centrado$gee) %>%
  mutate(termo_escala_original = gsub("_c\\b", "", termo, perl = TRUE))

comparacao_coeficientes_centrados <- coef_original_pos_cook %>%
  transmute(
    termo_escala_original,
    termo_original = termo,
    estimativa_original = estimativa,
    erro_padrao_original = erro_padrao,
    p_valor_original = p_valor,
    irr_original = irr
  ) %>%
  full_join(
    coef_centrado %>%
      transmute(
        termo_escala_original,
        termo_centrado = termo,
        estimativa_centrada = estimativa,
        erro_padrao_centrado = erro_padrao,
        p_valor_centrada = p_valor,
        irr_centrada = irr
      ),
    by = "termo_escala_original"
  ) %>%
  mutate(
    diferenca_beta = estimativa_centrada - estimativa_original,
    diferenca_irr = irr_centrada - irr_original
  )

valores_ajustados_original <- as.numeric(ajuste_original_pos_cook$gee$fitted.values)
valores_ajustados_centrado <- as.numeric(ajuste_centrado$gee$fitted.values)

resumo_intercepto <- tibble(
  modelo = c("Original", "Centrado na media"),
  formula = c(formula_original_pos_distancia_cook_txt, formula_centrada_txt),
  corstr = corstr_escolhida,
  n_bairros = n_distinct(dados$bairro),
  n_observacoes = nrow(dados),
  qic = c(ajuste_original_pos_cook$qic, ajuste_centrado$qic),
  qicu = c(ajuste_original_pos_cook$qicu, ajuste_centrado$qicu),
  cic = c(ajuste_original_pos_cook$cic, ajuste_centrado$cic),
  theta = c(ajuste_original_pos_cook$theta, ajuste_centrado$theta),
  intercepto_log = c(
    coef_original_pos_cook$estimativa[coef_original_pos_cook$termo == "(Intercept)"][1],
    coef_centrado$estimativa[coef_centrado$termo == "(Intercept)"][1]
  ),
  mvi_esperada = exp(intercepto_log)
)

diagnostico_centralizacao <- tibble(
  regra_centralizacao =
    paste0(
      paste(variaveis_centradas, collapse = ", "),
      " centralizadas na media do conjunto completo."
    ),
  max_diferenca_absoluta_ajustados = max(abs(valores_ajustados_original - valores_ajustados_centrado), na.rm = TRUE)
)

base_perfil_medio <- tibble(
  ano = 2019:2024,
  tempo = 0:5,
  waves_pos = tempo + 1,
  n_mvi = 0
)

for (variavel in variaveis_centradas) {
  base_perfil_medio[[paste0(variavel, "_c")]] <- 0
}

incrementos_cenario <- c(
  acao_policial = 10,
  tiroteio = 10,
  pop_total = 1,
  renda = 1,
  milicia = 1
)

rotulos_cenario <- c(
  acao_policial = "Acao policial (+10)",
  tiroteio = "Tiroteio (+10)",
  pop_total = "Populacao total (+1)",
  renda = "Renda (+1)",
  milicia = "Milicia (+1)"
)

cenarios_perfil_medio_lista <- list(
  tibble(cenario = "Perfil base")
)

for (variavel in intersect(names(incrementos_cenario), variaveis_centradas)) {
  linha_cenario <- tibble(cenario = rotulos_cenario[[variavel]])

  for (variavel_base in variaveis_centradas) {
    linha_cenario[[paste0(variavel_base, "_c")]] <- 0
  }

  linha_cenario[[paste0(variavel, "_c")]] <- incrementos_cenario[[variavel]]
  cenarios_perfil_medio_lista[[length(cenarios_perfil_medio_lista) + 1]] <- linha_cenario
}

cenarios_perfil_medio <- bind_rows(cenarios_perfil_medio_lista)

for (variavel in variaveis_centradas) {
  nome_variavel_centrada <- paste0(variavel, "_c")
  cenarios_perfil_medio[[nome_variavel_centrada]][is.na(cenarios_perfil_medio[[nome_variavel_centrada]])] <- 0
}

trajetoria_perfil_medio <- bind_rows(
  lapply(seq_len(nrow(cenarios_perfil_medio)), function(i) {
    base_cenario <- base_perfil_medio

    for (variavel in variaveis_centradas) {
      nome_variavel_centrada <- paste0(variavel, "_c")
      base_cenario[[nome_variavel_centrada]] <- cenarios_perfil_medio[[nome_variavel_centrada]][[i]]
    }

    base_cenario %>%
      mutate(
        mvi_predita = prever_media_modelagem(
          formula_modelo_centrado,
          ajuste_centrado$gee,
          base_cenario
        ),
        cenario = cenarios_perfil_medio$cenario[[i]]
      ) %>%
      group_by(cenario, ano, tempo) %>%
      summarise(
        mvi_predita = mean(mvi_predita),
        .groups = "drop"
      )
  })
)

print(centros_variaveis)
print(resumo_intercepto)
print(comparacao_coeficientes_centrados)
print(diagnostico_centralizacao)
```

```{r grafico-centralizacao, echo=FALSE}
cores_cenarios <- c(
  "Perfil base" = "#1B1B1B",
  "Acao policial (+10)" = "#6C63FF",
  "Tiroteio (+10)" = "#F39C12",
  "Populacao total (+1)" = "#00A8A8",
  "Renda (+1)" = "#D63031",
  "Milicia (+1)" = "#2E8B57"
)

grafico_trajetoria_perfil_medio <- ggplot(
  trajetoria_perfil_medio,
  aes(x = ano, y = mvi_predita, color = cenario, group = cenario)
) +
  geom_line(linewidth = 1.15) +
  geom_point(size = 2.2) +
  scale_color_manual(
    values = cores_cenarios[names(cores_cenarios) %in% unique(trajetoria_perfil_medio$cenario)],
    name = NULL
  ) +
  scale_x_continuous(breaks = 2019:2024) +
  labs(
    x = "Ano",
    y = "MVI prevista para o perfil medio"
  ) +
  theme_minimal(base_size = 12) +
  theme(
    legend.position = "right",
    panel.grid.minor = element_blank()
  )

ggsave(
  file.path(dir_figuras, "modelo_trajetoria_perfil_medio.png"),
  grafico_trajetoria_perfil_medio,
  width = 8.5,
  height = 5.2,
  dpi = 300
)

grafico_trajetoria_perfil_medio
```
