---
title: "Tratamento dos dados do Fogo Cruzado"
subtitle: "Tiroteios e ações policiais por bairro e ano, 2019-2024"
output:
  html_document:
    toc: true
    toc_depth: 2
---

```{r setup, include=FALSE}
knitr::opts_chunk$set(echo = TRUE, warning = FALSE, message = FALSE)

suppressPackageStartupMessages({
  library(readr)
  library(dplyr)
  library(tidyr)
  library(stringr)
  library(stringi)
  library(lubridate)
  library(jsonlite)
  library(knitr)
})

localizar_projeto <- function() {
  arquivo_rmd <- knitr::current_input(dir = TRUE)

  candidatos <- c(
    if (is.character(arquivo_rmd) && length(arquivo_rmd) == 1 && nzchar(arquivo_rmd)) dirname(arquivo_rmd),
    getwd(),
    file.path(getwd(), ".."),
    file.path(getwd(), "..", "..")
  )

  for (candidato in unique(candidatos)) {
    candidato_norm <- tryCatch(
      normalizePath(candidato, mustWork = TRUE),
      error = function(e) NA_character_
    )

    if (!is.na(candidato_norm) &&
        dir.exists(file.path(candidato_norm, "dados")) &&
        dir.exists(file.path(candidato_norm, "resultados")) &&
        file.exists(file.path(candidato_norm, "Makefile"))) {
      return(candidato_norm)
    }
  }

  stop("Nao foi possivel localizar a raiz do projeto. Rode via Knit ou a partir da raiz do repositorio.")
}

projeto <- localizar_projeto()
dados <- file.path(projeto, "dados")

arquivo_ocorrencias <- file.path(
  dados, "brutos", "fogo_cruzado",
  "ocorrencias_fogo_cruzado_2019_2024.csv"
)
arquivo_ocorrencias_atualizado <- file.path(
  dados, "brutos", "fogo_cruzado",
  "ocorrencias_fogo_cruzado_2019_2024_atualizado.csv"
)
arquivo_bairros <- file.path(
  dados, "brutos", "malhas", "bairros_oficiais.csv"
)
arquivo_regras <- file.path(dados, "regras_compatibilizacao_bairros.csv")
arquivo_referencia <- file.path(
  dados, "intermediarios", "fogo_cruzado_bairro_ano_referencia_tcc.csv"
)
arquivo_atualizado <- file.path(
  dados, "intermediarios", "fogo_cruzado_bairro_ano_api_atual.csv"
)
arquivo_saida <- file.path(
  dados, "intermediarios", "fogo_cruzado_bairro_ano.csv"
)
arquivo_auditoria <- file.path(
  projeto, "resultados", "auditorias", "fogo_cruzado_tratamento.json"
)

dir.create(dirname(arquivo_saida), recursive = TRUE, showWarnings = FALSE)
dir.create(dirname(arquivo_auditoria), recursive = TRUE, showWarnings = FALSE)
```

# 1. Fonte e variáveis utilizadas

Os registros foram obtidos da API do Fogo Cruzado mediante autorização. A
unidade original é a ocorrência. Para o estudo, são necessários o identificador,
o município, a data, o bairro e a indicação de ação policial.

```{r leitura}
arquivo_ocorrencias_api <- if (file.exists(arquivo_ocorrencias_atualizado)) {
  arquivo_ocorrencias_atualizado
} else {
  arquivo_ocorrencias
}

ocorrencias <- read_csv(arquivo_ocorrencias_api, show_col_types = FALSE) %>%
  transmute(
    id = as.character(id),
    municipio = str_squish(as.character(city_name)),
    data = ymd_hms(date, quiet = TRUE),
    bairro_original = str_squish(as.character(neighborhood_name)),
    acao_policial = case_when(
      !is.na(fc_acao_policial) ~ as.integer(fc_acao_policial > 0),
      TRUE ~ as.integer(as.logical(policeAction))
    )
  ) %>%
  mutate(ano = year(data)) %>%
  filter(
    municipio == "Rio de Janeiro",
    between(ano, 2019L, 2024L)
  )

ocorrencias %>%
  count(ano, name = "ocorrencias") %>%
  kable()
```

# 2. Padronização dos bairros

Os nomes são normalizados apenas para a correspondência textual. O nome
publicado na saída permanece igual ao nome oficial do bairro.

```{r padronizacao}
normalizar_nome <- function(x) {
  x %>%
    as.character() %>%
    str_squish() %>%
    stri_trans_general("Latin-ASCII") %>%
    str_to_lower() %>%
    str_replace_all("[^a-z0-9]+", " ") %>%
    str_squish()
}

fogo_tcc <- read_csv(arquivo_referencia, show_col_types = FALSE) %>%
  arrange(bairro, ano)

bairros_referencia <- fogo_tcc %>%
  distinct(bairro) %>%
  mutate(chave = normalizar_nome(bairro))

regras <- read_csv(arquivo_regras, show_col_types = FALSE) %>%
  filter(fontes %in% c("todas", "Fogo Cruzado")) %>%
  mutate(
    origem_chave = normalizar_nome(origem),
    destino_chave = normalizar_nome(destino)
  )

mapa_regras <- setNames(regras$destino_chave, regras$origem_chave)
chaves_excluidas <- regras %>%
  filter(acao == "excluir") %>%
  pull(origem_chave)

ocorrencias <- ocorrencias %>%
  mutate(
    chave = normalizar_nome(bairro_original),
    chave = if_else(chave %in% names(mapa_regras), mapa_regras[chave], chave),
    chave = if_else(chave %in% c("", "ni"), NA_character_, chave),
    chave = if_else(chave %in% chaves_excluidas, NA_character_, chave)
  ) %>%
  left_join(bairros_referencia, by = "chave")

sem_correspondencia <- ocorrencias %>%
  filter(is.na(bairro)) %>%
  count(bairro_original, sort = TRUE)

sem_correspondencia %>% kable()
```

# 3. Agregação por bairro e ano

`fc_total_tiroteios` corresponde ao número de ocorrências. `fc_acao_policial`
corresponde ao número de ocorrências em que houve ação policial.

```{r agregacao}
bairros_estudo <- fogo_tcc %>%
  distinct(bairro)

grade <- crossing(
  bairro = bairros_estudo$bairro,
  ano = 2019:2024
)

fogo_atualizado <- ocorrencias %>%
  filter(!is.na(bairro)) %>%
  group_by(bairro, ano) %>%
  summarise(
    fc_total_tiroteios = n(),
    fc_acao_policial = sum(acao_policial, na.rm = TRUE),
    .groups = "drop"
  ) %>%
  right_join(grade, by = c("bairro", "ano")) %>%
  mutate(
    fc_total_tiroteios = replace_na(fc_total_tiroteios, 0L),
    fc_acao_policial = replace_na(fc_acao_policial, 0L)
  ) %>%
  arrange(bairro, ano)

write_csv(fogo_atualizado, arquivo_atualizado)

fogo_atualizado %>%
  group_by(ano) %>%
  summarise(
    tiroteios = sum(fc_total_tiroteios),
    acoes_policiais = sum(fc_acao_policial),
    .groups = "drop"
  ) %>%
  kable()
```

# 4. Base padrão do TCC e comparação com a API

A base principal do repositório usa o agregado congelado no fechamento do TCC.
A consulta atual da API é mantida apenas como comparação, pois pode retornar
totais diferentes quando a fonte é atualizada.

```{r comparacao_tcc}
comparacao <- bind_rows(
  fogo_tcc %>%
    summarise(
      versao = "Base de referência do TCC",
      tiroteios = sum(fc_total_tiroteios),
      acoes_policiais = sum(fc_acao_policial)
    ),
  fogo_atualizado %>%
    summarise(
      versao = "Consulta atual da API compatibilizada",
      tiroteios = sum(fc_total_tiroteios),
      acoes_policiais = sum(fc_acao_policial)
    )
)

write_csv(fogo_tcc, arquivo_saida)
comparacao %>% kable()
```

# 5. Auditoria

```{r auditoria}
stopifnot(
  nrow(fogo_tcc) == 954,
  n_distinct(fogo_tcc$bairro) == 159,
  identical(as.integer(sort(unique(fogo_tcc$ano))), 2019:2024),
  !anyDuplicated(fogo_tcc[c("bairro", "ano")])
)

auditoria <- list(
  etapa = "fogo_cruzado",
  ocorrencias_api_disponiveis = nrow(ocorrencias),
  ocorrencias_api_com_bairro = sum(!is.na(ocorrencias$bairro)),
  total_tiroteios = sum(fogo_tcc$fc_total_tiroteios),
  total_acao_policial = sum(fogo_tcc$fc_acao_policial),
  total_tiroteios_consulta_atual = sum(fogo_atualizado$fc_total_tiroteios),
  total_acao_policial_consulta_atual = sum(fogo_atualizado$fc_acao_policial),
  diferenca_tcc_menos_api_tiroteios = sum(fogo_tcc$fc_total_tiroteios) -
    sum(fogo_atualizado$fc_total_tiroteios),
  diferenca_tcc_menos_api_acao_policial = sum(fogo_tcc$fc_acao_policial) -
    sum(fogo_atualizado$fc_acao_policial),
  registros_api_sem_bairro_referencia = sum(is.na(ocorrencias$bairro)),
  bairros = n_distinct(fogo_tcc$bairro),
  linhas = nrow(fogo_tcc),
  observacao = paste(
    "A base principal usa o agregado congelado no fechamento do TCC.",
    "A consulta atual da API fica registrada apenas como comparação."
  )
)

write_json(
  auditoria,
  arquivo_auditoria,
  pretty = TRUE,
  auto_unbox = TRUE
)

auditoria
```
