---
title: "Tratamento das variáveis do IPS Bairros 2022"
subtitle: "Água e saneamento e pessoas vivendo em favelas não urbanizadas"
output:
  html_document:
    toc: true
    toc_depth: 2
---

```{r setup, include=FALSE}
knitr::opts_chunk$set(echo = TRUE, warning = FALSE, message = FALSE)

suppressPackageStartupMessages({
  library(readxl)
  library(readr)
  library(dplyr)
  library(stringr)
  library(stringi)
  library(jsonlite)
  library(knitr)
})

localizar_projeto <- function() {
  arquivo_rmd <- knitr::current_input(dir = TRUE)

  candidatos <- c(
    if (is.character(arquivo_rmd) && length(arquivo_rmd) == 1 && nzchar(arquivo_rmd)) dirname(arquivo_rmd),
    getwd(),
    file.path(getwd(), ".."),
    file.path(getwd(), "..", "..")
  )

  for (candidato in unique(candidatos)) {
    candidato_norm <- tryCatch(
      normalizePath(candidato, mustWork = TRUE),
      error = function(e) NA_character_
    )

    if (!is.na(candidato_norm) &&
        dir.exists(file.path(candidato_norm, "dados")) &&
        dir.exists(file.path(candidato_norm, "resultados")) &&
        file.exists(file.path(candidato_norm, "Makefile"))) {
      return(candidato_norm)
    }
  }

  stop("Nao foi possivel localizar a raiz do projeto. Rode via Knit ou a partir da raiz do repositorio.")
}

projeto <- localizar_projeto()
dados <- file.path(projeto, "dados")

normalizar_nome <- function(x) {
  x %>%
    as.character() %>%
    str_squish() %>%
    stri_trans_general("Latin-ASCII") %>%
    str_to_lower() %>%
    str_replace_all("[^a-z0-9]+", " ") %>%
    str_squish()
}

arquivo_ips <- file.path(
  dados, "brutos", "ips", "ips_bairros_2022.xlsx"
)
arquivo_regras <- file.path(dados, "regras_compatibilizacao_bairros.csv")
arquivo_referencia <- file.path(
  dados, "intermediarios", "ips_bairro_referencia_tcc.csv"
)
arquivo_saida <- file.path(dados, "intermediarios", "ips_bairro.csv")
arquivo_auditoria <- file.path(
  projeto, "resultados", "auditorias", "ips_tratamento.json"
)

dir.create(dirname(arquivo_saida), recursive = TRUE, showWarnings = FALSE)
dir.create(dirname(arquivo_auditoria), recursive = TRUE, showWarnings = FALSE)
```

# 1. Fonte

O IPS Bairros 2022 é publicado pelo Instituto Pereira Passos no portal
Data.Rio. O estudo utiliza somente duas medidas no nível do bairro.

```{r abas}
excel_sheets(arquivo_ips)
```

# 2. Água e saneamento

O componente está na aba de dimensões e componentes. Embora publicado no IPS
2022, ele foi construído com informações do Censo Demográfico de 2010.

```{r agua}
agua <- read_excel(
  arquivo_ips,
  sheet = "Dimensões e Compoenentes - 2022",
  col_names = FALSE
) %>%
  slice(-(1:10)) %>%
  transmute(
    bairro = str_squish(as.character(...1)),
    ips_2022_agua_saneamento = as.numeric(...9),
    chave = normalizar_nome(bairro)
  ) %>%
  filter(!is.na(bairro), bairro != "", !is.na(ips_2022_agua_saneamento))

summary(agua$ips_2022_agua_saneamento)
```

# 3. Pessoas vivendo em favelas não urbanizadas

A segunda medida registra a proporção de moradores em áreas classificadas como
favelas não urbanizadas.

```{r favelas}
favelas <- read_excel(
  arquivo_ips,
  sheet = "Indicadores - 2022",
  col_names = FALSE
) %>%
  slice(-(1:9)) %>%
  transmute(
    bairro = str_squish(as.character(...1)),
    ips_2022_pessoas_vivendo_em_favelas_nao_urbanizadas = as.numeric(...9),
    chave = normalizar_nome(bairro)
  ) %>%
  filter(
    !is.na(bairro),
    bairro != "",
    !is.na(ips_2022_pessoas_vivendo_em_favelas_nao_urbanizadas)
  )

summary(favelas$ips_2022_pessoas_vivendo_em_favelas_nao_urbanizadas)
```

# 4. Compatibilização territorial

```{r compatibilizacao}
regras <- read_csv(arquivo_regras, show_col_types = FALSE) %>%
  filter(fontes == "todas") %>%
  mutate(
    origem_chave = normalizar_nome(origem),
    destino = na_if(destino, "")
  )

mapa_regras <- setNames(regras$destino, regras$origem_chave)
excluir <- regras %>%
  filter(acao == "excluir") %>%
  pull(origem_chave)

ips_processado <- full_join(agua, favelas, by = "chave", suffix = c("_agua", "_favelas")) %>%
  transmute(
    bairro = coalesce(bairro_agua, bairro_favelas),
    ips_2022_agua_saneamento,
    ips_2022_pessoas_vivendo_em_favelas_nao_urbanizadas,
    chave
  ) %>%
  mutate(
    bairro = if_else(chave %in% names(mapa_regras), mapa_regras[chave], bairro)
  ) %>%
  filter(!chave %in% excluir) %>%
  select(-chave) %>%
  group_by(bairro) %>%
  summarise(
    ips_2022_agua_saneamento = first(
      ips_2022_agua_saneamento[!is.na(ips_2022_agua_saneamento)]
    ),
    ips_2022_pessoas_vivendo_em_favelas_nao_urbanizadas = first(
      ips_2022_pessoas_vivendo_em_favelas_nao_urbanizadas[
        !is.na(ips_2022_pessoas_vivendo_em_favelas_nao_urbanizadas)
      ]
    ),
    .groups = "drop"
  )

ips_processado %>%
  summarise(
    bairros = n_distinct(bairro),
    faltantes_agua = sum(is.na(ips_2022_agua_saneamento)),
    faltantes_favelas = sum(
      is.na(ips_2022_pessoas_vivendo_em_favelas_nao_urbanizadas)
    )
  ) %>%
  kable()
```

# 5. Compatibilização final do recorte analítico

O bruto do IPS fornece 158 bairros com valores válidos para as duas medidas
selecionadas. Para compatibilizar o painel final de 159 bairros usado no
estudo, Gericinó é incluído explicitamente com os mesmos valores de Bangu.

```{r saida}
ips_final <- ips_processado

if (!"Gericinó" %in% ips_final$bairro) {
  linha_bangu <- ips_final %>%
    filter(normalizar_nome(bairro) == "bangu") %>%
    mutate(bairro = "Gericinó")

  stopifnot(nrow(linha_bangu) == 1)

  # O IPS bruto nao publica Gericinó separadamente. Para manter a mesma
  # compatibilizacao territorial da base final do TCC, Gericinó recebe aqui
  # os mesmos valores observados em Bangu.
  ips_final <- bind_rows(ips_final, linha_bangu)
}

ips_referencia <- read_csv(arquivo_referencia, show_col_types = FALSE) %>%
  arrange(bairro)

ips_final <- ips_final %>%
  mutate(chave = normalizar_nome(bairro)) %>%
  left_join(
    ips_referencia %>%
      transmute(chave = normalizar_nome(bairro), bairro_referencia = bairro),
    by = "chave"
  ) %>%
  transmute(
    bairro = coalesce(bairro_referencia, bairro),
    ips_2022_agua_saneamento,
    ips_2022_pessoas_vivendo_em_favelas_nao_urbanizadas
  ) %>%
  arrange(bairro)

stopifnot(
  nrow(ips_final) == 159,
  !anyDuplicated(ips_final$bairro),
  !anyNA(ips_final),
  isTRUE(all.equal(
    ips_final,
    ips_referencia,
    check.attributes = FALSE,
    tolerance = 1e-12
  ))
)

write_csv(ips_final, arquivo_saida)

comparacao <- ips_final %>%
  summarise(
    bairros = n(),
    faltantes_agua = sum(is.na(ips_2022_agua_saneamento)),
    faltantes_favelas = sum(
      is.na(ips_2022_pessoas_vivendo_em_favelas_nao_urbanizadas)
    ),
    media_agua_saneamento = mean(ips_2022_agua_saneamento),
    media_pessoas_favelas = mean(
      ips_2022_pessoas_vivendo_em_favelas_nao_urbanizadas
    )
  )

comparacao %>% kable(digits = 4)
```

```{r auditoria}
auditoria <- list(
  bairros = nrow(ips_final),
  gericino_recebe_valores_de_bangu = TRUE,
  faltantes_agua_saneamento = sum(is.na(ips_final$ips_2022_agua_saneamento)),
  faltantes_pessoas_favelas = sum(
    is.na(ips_final$ips_2022_pessoas_vivendo_em_favelas_nao_urbanizadas)
  ),
  media_agua_saneamento = mean(ips_final$ips_2022_agua_saneamento),
  media_pessoas_favelas = mean(
    ips_final$ips_2022_pessoas_vivendo_em_favelas_nao_urbanizadas
  )
)

write_json(
  auditoria,
  arquivo_auditoria,
  pretty = TRUE,
  auto_unbox = TRUE
)
auditoria
```
