---
title: "Áreas anuais de domínio territorial"
subtitle: "Facções e milícias por bairro, 2019-2024"
params:
  recalcular_geometrias: false
output:
  html_document:
    toc: true
    toc_depth: 2
---

```{r setup, include=FALSE}
knitr::opts_chunk$set(echo = TRUE, warning = FALSE, message = FALSE)

suppressPackageStartupMessages({
  library(sf)
  library(readr)
  library(dplyr)
  library(tidyr)
  library(stringr)
  library(stringi)
  library(jsonlite)
  library(knitr)
})

localizar_projeto <- function() {
  arquivo_rmd <- knitr::current_input(dir = TRUE)

  candidatos <- c(
    if (is.character(arquivo_rmd) && length(arquivo_rmd) == 1 && nzchar(arquivo_rmd)) dirname(arquivo_rmd),
    getwd(),
    file.path(getwd(), ".."),
    file.path(getwd(), "..", "..")
  )

  for (candidato in unique(candidatos)) {
    candidato_norm <- tryCatch(
      normalizePath(candidato, mustWork = TRUE),
      error = function(e) NA_character_
    )

    if (!is.na(candidato_norm) &&
        dir.exists(file.path(candidato_norm, "dados")) &&
        dir.exists(file.path(candidato_norm, "resultados")) &&
        file.exists(file.path(candidato_norm, "Makefile"))) {
      return(candidato_norm)
    }
  }

  stop("Nao foi possivel localizar a raiz do projeto. Rode via Knit ou a partir da raiz do repositorio.")
}

projeto <- localizar_projeto()
dados <- file.path(projeto, "dados")

dir_faccoes <- file.path(dados, "brutos", "faccoes")
dir_geojson <- file.path(dir_faccoes, "geojson_enriquecido_2019_2024")
arquivo_malha_2017 <- file.path(
  dados, "brutos", "malhas", "limite_bairros_2017.geojson"
)
arquivo_malha_2024 <- file.path(
  dados, "brutos", "malhas", "limite_bairros_2024.geojson"
)
arquivo_regras <- file.path(dados, "regras_compatibilizacao_bairros.csv")
arquivo_referencia_origem <- file.path(
  dir_faccoes, "bairro_faccao_percentual_referencia_tcc.csv"
)
arquivo_referencia_final <- file.path(
  dados, "intermediarios", "faccoes_bairro_ano_referencia_tcc.csv"
)
arquivo_recalculado <- file.path(
  dados, "intermediarios", "faccoes_bairro_ano_recalculado.csv"
)
arquivo_saida <- file.path(
  dados, "intermediarios", "faccoes_bairro_ano.csv"
)
arquivo_auditoria <- file.path(
  projeto, "resultados", "auditorias", "faccoes_areas.json"
)

dir.create(dirname(arquivo_saida), recursive = TRUE, showWarnings = FALSE)
dir.create(dirname(arquivo_auditoria), recursive = TRUE, showWarnings = FALSE)

faccoes <- c("ADA", "CV", "Milicia", "TCP")
crs_area <- 31983
```

# 1. Procedimento espacial

Os mapas anuais são extraídos da página do Mapa Histórico dos Grupos Armados.
O script `05_extrair_mapas_faccoes.py` salva as geometrias em GeoJSON e associa
cada fragmento às malhas de bairros de 2024 e 2017. A malha de 2024 é a
referência principal e a de 2017 funciona como complemento.

As áreas são calculadas em SIRGAS 2000 / UTM zona 23S. Para um bairro \(i\) e
um grupo \(g\), a medida é:

\[
100 \times \frac{A(B_i \cap G_g)}{A(B_i)}.
\]

# 2. Funções de apoio

```{r funcoes}
normalizar_nome <- function(x) {
  x %>%
    as.character() %>%
    str_squish() %>%
    stri_trans_general("Latin-ASCII") %>%
    str_to_lower() %>%
    str_replace_all("[^a-z0-9]+", " ") %>%
    str_squish()
}

padronizar_malha <- function(caminho) {
  malha <- st_read(caminho, quiet = TRUE) %>%
    st_make_valid()

  coluna_nome <- intersect(
    c("nome", "NOME", "bairro", "BAIRRO", "Name"),
    names(malha)
  )[1]

  malha %>%
    transmute(
      bairro = str_squish(as.character(.data[[coluna_nome]])),
      chave = normalizar_nome(bairro),
      geometry = geometry
    ) %>%
    filter(!is.na(chave), chave != "") %>%
    st_transform(crs_area)
}
```

# 3. Reprocessamento opcional das geometrias

O reprocessamento completo pode ser ativado com
`params = list(recalcular_geometrias = TRUE)`. A reprodução padrão utiliza a
referência congelada porque a página de origem pode ser atualizada.

```{r recalculo}
if (isTRUE(params$recalcular_geometrias)) {
  malha_2024 <- padronizar_malha(arquivo_malha_2024)
  malha_2017 <- padronizar_malha(arquivo_malha_2017)

  chaves_ausentes <- setdiff(malha_2017$chave, malha_2024$chave)
  malha_bairros <- bind_rows(
    malha_2024,
    malha_2017 %>% filter(chave %in% chaves_ausentes)
  ) %>%
    group_by(chave) %>%
    summarise(
      bairro = first(bairro),
      geometry = st_union(geometry),
      .groups = "drop"
    ) %>%
    mutate(area_bairro_m2 = as.numeric(st_area(geometry)))

  resultados_anuais <- vector("list", 6)

  for (indice in seq_along(2019:2024)) {
    ano_atual <- (2019:2024)[indice]
    mapa <- st_read(
      file.path(dir_geojson, paste0(ano_atual, ".geojson")),
      quiet = TRUE
    ) %>%
      st_make_valid() %>%
      st_transform(crs_area) %>%
      mutate(
        bairro = str_squish(as.character(bairro)),
        chave = normalizar_nome(bairro),
        faccao = str_squish(as.character(faccao))
      ) %>%
      filter(!is.na(chave), faccao %in% faccoes)

    area_grupo <- mapa %>%
      group_by(chave, faccao) %>%
      summarise(
        geometry = st_union(geometry),
        .groups = "drop"
      ) %>%
      mutate(area_grupo_m2 = as.numeric(st_area(geometry))) %>%
      st_drop_geometry()

    resultados_anuais[[indice]] <- crossing(
      chave = malha_bairros$chave,
      faccao = faccoes
    ) %>%
      left_join(
        malha_bairros %>%
          st_drop_geometry() %>%
          select(chave, bairro, area_bairro_m2),
        by = "chave"
      ) %>%
      left_join(area_grupo, by = c("chave", "faccao")) %>%
      mutate(
        ano = ano_atual,
        area_grupo_m2 = replace_na(area_grupo_m2, 0),
        percentual_area_bairro = if_else(
          area_bairro_m2 > 0,
          pmin(area_grupo_m2 / area_bairro_m2 * 100, 100),
          0
        )
      )
  }

  faccoes_recalculadas <- bind_rows(resultados_anuais) %>%
    select(bairro, ano, faccao, percentual_area_bairro) %>%
    pivot_wider(
      names_from = faccao,
      values_from = percentual_area_bairro,
      names_prefix = "pct_area_dominacao_",
      values_fill = 0
    ) %>%
    rename(
      pct_area_dominacao_ada = pct_area_dominacao_ADA,
      pct_area_dominacao_cv = pct_area_dominacao_CV,
      pct_area_dominacao_milicia = pct_area_dominacao_Milicia,
      pct_area_dominacao_tcp = pct_area_dominacao_TCP
    )

  write_csv(faccoes_recalculadas, arquivo_recalculado)
  print(faccoes_recalculadas)
} else {
  cat("Reprocessamento espacial não solicitado; será usada a referência do TCC.\n")
}
```

# 4. Referência utilizada no TCC

```{r referencia_tcc}
referencia_origem <- read_csv(
  arquivo_referencia_origem,
  show_col_types = FALSE
)

faccoes_tcc <- read_csv(
  arquivo_referencia_final,
  show_col_types = FALSE
) %>%
  arrange(bairro, ano)

stopifnot(
  nrow(faccoes_tcc) == 954,
  n_distinct(faccoes_tcc$bairro) == 159,
  identical(as.integer(sort(unique(faccoes_tcc$ano))), 2019:2024),
  !anyDuplicated(faccoes_tcc[c("bairro", "ano")]),
  !anyNA(faccoes_tcc)
)

write_csv(faccoes_tcc, arquivo_saida)

faccoes_tcc %>%
  group_by(ano) %>%
  summarise(
    ADA = mean(pct_area_dominacao_ada),
    CV = mean(pct_area_dominacao_cv),
    Milicia = mean(pct_area_dominacao_milicia),
    TCP = mean(pct_area_dominacao_tcp),
    .groups = "drop"
  ) %>%
  kable(digits = 3)
```

# 5. Auditoria

```{r auditoria}
auditoria <- list(
  anos = sort(unique(faccoes_tcc$ano)),
  bairros = n_distinct(faccoes_tcc$bairro),
  linhas_referencia_origem = nrow(referencia_origem),
  linhas_base_final = nrow(faccoes_tcc),
  crs_calculo_area = "SIRGAS 2000 / UTM zona 23S (EPSG:31983)",
  categorias = faccoes
)

write_json(
  auditoria,
  arquivo_auditoria,
  pretty = TRUE,
  auto_unbox = TRUE
)
auditoria
```
