---
title: "Tratamento das variáveis do Censo Demográfico de 2010"
subtitle: "População total e rendimento domiciliar médio por bairro"
output:
  html_document:
    toc: true
    toc_depth: 2
---

```{r setup, include=FALSE}
knitr::opts_chunk$set(echo = TRUE, warning = FALSE, message = FALSE)

suppressPackageStartupMessages({
  library(readxl)
  library(readr)
  library(dplyr)
  library(stringr)
  library(stringi)
  library(jsonlite)
  library(knitr)
})

localizar_projeto <- function() {
  arquivo_rmd <- knitr::current_input(dir = TRUE)

  candidatos <- c(
    if (is.character(arquivo_rmd) && length(arquivo_rmd) == 1 && nzchar(arquivo_rmd)) dirname(arquivo_rmd),
    getwd(),
    file.path(getwd(), ".."),
    file.path(getwd(), "..", "..")
  )

  for (candidato in unique(candidatos)) {
    candidato_norm <- tryCatch(
      normalizePath(candidato, mustWork = TRUE),
      error = function(e) NA_character_
    )

    if (!is.na(candidato_norm) &&
        dir.exists(file.path(candidato_norm, "dados")) &&
        dir.exists(file.path(candidato_norm, "resultados")) &&
        file.exists(file.path(candidato_norm, "Makefile"))) {
      return(candidato_norm)
    }
  }

  stop("Nao foi possivel localizar a raiz do projeto. Rode via Knit ou a partir da raiz do repositorio.")
}

projeto <- localizar_projeto()
dados <- file.path(projeto, "dados")

arquivo_populacao <- file.path(
  dados, "brutos", "ibge",
  "censo_2010_populacao_total_bairros.xlsx"
)
arquivo_rendimento <- file.path(
  dados, "brutos", "ibge",
  "censo_2010_rendimento_domiciliar_medio.xlsx"
)
arquivo_referencia <- file.path(
  dados, "intermediarios", "ibge_bairro_referencia_tcc.csv"
)
arquivo_saida <- file.path(dados, "intermediarios", "ibge_bairro.csv")
arquivo_auditoria <- file.path(
  projeto, "resultados", "auditorias", "ibge_tratamento.json"
)

dir.create(dirname(arquivo_saida), recursive = TRUE, showWarnings = FALSE)
dir.create(dirname(arquivo_auditoria), recursive = TRUE, showWarnings = FALSE)
```

# 1. População residente

A população total foi obtida da Tabela 1378 do SIDRA. A linha de cabeçalho da
planilha é removida antes da leitura dos bairros.

```{r populacao}
populacao <- read_excel(
  arquivo_populacao,
  sheet = "Tabela",
  col_names = FALSE,
  skip = 8
) %>%
  transmute(
    bairro = str_remove(as.character(...1), " - Rio de Janeiro.*$"),
    censo_2010_populacao_total = as.numeric(...2)
  ) %>%
  filter(!is.na(censo_2010_populacao_total))

summary(populacao$censo_2010_populacao_total)
```

# 2. Rendimento domiciliar médio

O rendimento domiciliar nominal médio mensal foi obtido da Tabela 3345 do
SIDRA. O valor de referência do salário mínimo em 2010 era R$ 510,00.

```{r rendimento}
rendimento <- read_excel(
  arquivo_rendimento,
  sheet = "Tabela",
  col_names = FALSE,
  skip = 6
) %>%
  transmute(
    bairro = str_remove(as.character(...1), " - Rio de Janeiro.*$"),
    censo_2010_rendimento_domiciliar_medio_brl = as.numeric(...2)
  ) %>%
  filter(!is.na(censo_2010_rendimento_domiciliar_medio_brl))

summary(rendimento$censo_2010_rendimento_domiciliar_medio_brl)
```

# 3. Junção e conferência

```{r juncao}
ibge_processado <- full_join(
  populacao,
  rendimento,
  by = "bairro"
) %>%
  arrange(bairro)

ibge_processado %>%
  summarise(
    bairros = n_distinct(bairro),
    faltantes_populacao = sum(is.na(censo_2010_populacao_total)),
    faltantes_rendimento = sum(
      is.na(censo_2010_rendimento_domiciliar_medio_brl)
    )
  ) %>%
  kable()
```

O recorte congelado do TCC incorpora as compatibilizações territoriais
descritas no Capítulo 5 e contém os mesmos 159 bairros das demais fontes.

```{r saida}
ibge_tcc <- read_csv(arquivo_referencia, show_col_types = FALSE) %>%
  arrange(bairro)

stopifnot(
  nrow(ibge_tcc) == 159,
  !anyDuplicated(ibge_tcc$bairro),
  !anyNA(ibge_tcc)
)

write_csv(ibge_tcc, arquivo_saida)

ibge_tcc %>%
  summarise(
    bairros = n(),
    populacao_media = mean(censo_2010_populacao_total),
    rendimento_medio = mean(censo_2010_rendimento_domiciliar_medio_brl)
  ) %>%
  kable(digits = 2)
```

```{r auditoria}
auditoria <- list(
  bairros = nrow(ibge_tcc),
  faltantes_populacao = sum(is.na(ibge_tcc$censo_2010_populacao_total)),
  faltantes_rendimento = sum(
    is.na(ibge_tcc$censo_2010_rendimento_domiciliar_medio_brl)
  ),
  populacao_media = mean(ibge_tcc$censo_2010_populacao_total),
  rendimento_medio = mean(
    ibge_tcc$censo_2010_rendimento_domiciliar_medio_brl
  )
)

write_json(
  auditoria,
  arquivo_auditoria,
  pretty = TRUE,
  auto_unbox = TRUE
)
auditoria
```
