---
title: "Construção da base longitudinal anual"
subtitle: "Bairros do Rio de Janeiro, 2019-2024"
output:
  html_document:
    toc: true
    toc_depth: 2
---

```{r setup, include=FALSE}
knitr::opts_chunk$set(echo = TRUE, warning = FALSE, message = FALSE)

suppressPackageStartupMessages({
  library(readr)
  library(dplyr)
  library(tidyr)
  library(stringr)
  library(stringi)
  library(jsonlite)
  library(writexl)
  library(knitr)
})

localizar_projeto <- function() {
  arquivo_rmd <- knitr::current_input(dir = TRUE)

  candidatos <- c(
    if (is.character(arquivo_rmd) && length(arquivo_rmd) == 1 && nzchar(arquivo_rmd)) dirname(arquivo_rmd),
    getwd(),
    file.path(getwd(), ".."),
    file.path(getwd(), "..", "..")
  )

  for (candidato in unique(candidatos)) {
    candidato_norm <- tryCatch(
      normalizePath(candidato, mustWork = TRUE),
      error = function(e) NA_character_
    )

    if (!is.na(candidato_norm) &&
        dir.exists(file.path(candidato_norm, "dados")) &&
        dir.exists(file.path(candidato_norm, "resultados")) &&
        file.exists(file.path(candidato_norm, "Makefile"))) {
      return(candidato_norm)
    }
  }

  stop("Nao foi possivel localizar a raiz do projeto. Rode via Knit ou a partir da raiz do repositorio.")
}

projeto <- localizar_projeto()
dados <- file.path(projeto, "dados")
intermediarios <- file.path(dados, "intermediarios")
finais <- file.path(dados, "finais")

arquivo_isp <- file.path(intermediarios, "isp_bairro_ano.csv")
arquivo_fogo <- file.path(intermediarios, "fogo_cruzado_bairro_ano.csv")
arquivo_ips <- file.path(intermediarios, "ips_bairro.csv")
arquivo_ibge <- file.path(intermediarios, "ibge_bairro.csv")
arquivo_faccoes <- file.path(intermediarios, "faccoes_bairro_ano.csv")
arquivo_bairros <- file.path(
  dados, "brutos", "malhas", "bairros_oficiais.csv"
)
arquivo_regras <- file.path(dados, "regras_compatibilizacao_bairros.csv")
arquivo_referencia <- file.path(
  finais, "base_longitudinal_2019_2024_referencia_tcc.csv"
)
arquivo_saida_csv <- file.path(finais, "base_longitudinal_2019_2024.csv")
arquivo_saida_xlsx <- file.path(finais, "base_longitudinal_2019_2024.xlsx")
arquivo_auditoria <- file.path(
  projeto, "resultados", "auditorias", "base_longitudinal.json"
)

dir.create(finais, recursive = TRUE, showWarnings = FALSE)
dir.create(dirname(arquivo_auditoria), recursive = TRUE, showWarnings = FALSE)
```

# 1. Unidade e grade longitudinal

A unidade da base é o par bairro-ano. O painel é balanceado: cada um dos 159
bairros aparece uma vez em cada ano entre 2019 e 2024.

```{r grade}
normalizar_nome <- function(x) {
  x %>%
    as.character() %>%
    str_squish() %>%
    stri_trans_general("Latin-ASCII") %>%
    str_to_lower() %>%
    str_replace_all("[^a-z0-9]+", " ") %>%
    str_squish()
}

regras <- read_csv(arquivo_regras, show_col_types = FALSE) %>%
  filter(fontes == "todas") %>%
  mutate(
    origem_chave = normalizar_nome(origem),
    destino = na_if(destino, "")
  )

mapa_regras <- setNames(regras$destino, regras$origem_chave)
chaves_excluidas <- regras %>%
  filter(acao == "excluir") %>%
  pull(origem_chave)

bairros <- read_csv(arquivo_bairros, show_col_types = FALSE) %>%
  transmute(
    bairro_original = str_squish(as.character(nome)),
    chave = normalizar_nome(bairro_original),
    bairro = if_else(chave %in% names(mapa_regras), mapa_regras[chave], bairro_original)
  ) %>%
  filter(!chave %in% chaves_excluidas, !is.na(bairro)) %>%
  distinct(bairro, .keep_all = TRUE) %>%
  mutate(bairro_id = row_number()) %>%
  select(bairro, bairro_id)

stopifnot(nrow(bairros) == 159)

grade <- crossing(
  bairro = bairros$bairro,
  ano = 2019:2024
) %>%
  left_join(bairros, by = "bairro") %>%
  mutate(periodo = ano - 2018L)

grade %>%
  summarise(
    bairros = n_distinct(bairro),
    anos = n_distinct(ano),
    observacoes = n()
  ) %>%
  kable()
```

# 2. Leitura das bases intermediárias

```{r leitura}
isp <- read_csv(arquivo_isp, show_col_types = FALSE)
fogo <- read_csv(arquivo_fogo, show_col_types = FALSE)
ips <- read_csv(arquivo_ips, show_col_types = FALSE)
ibge <- read_csv(arquivo_ibge, show_col_types = FALSE)
faccoes <- read_csv(arquivo_faccoes, show_col_types = FALSE)

tibble(
  fonte = c("ISP", "Fogo Cruzado", "IPS", "IBGE", "Facções"),
  linhas = c(nrow(isp), nrow(fogo), nrow(ips), nrow(ibge), nrow(faccoes))
) %>%
  kable()
```

# 3. Integração

As contagens ausentes após a junção significam que não houve ocorrência no
bairro e no ano, por isso recebem zero. As covariáveis estruturais não recebem
imputação.

```{r integracao}
base <- grade %>%
  left_join(isp, by = c("bairro", "ano")) %>%
  left_join(faccoes, by = c("bairro", "ano")) %>%
  left_join(ips, by = "bairro") %>%
  left_join(ibge, by = "bairro") %>%
  left_join(fogo, by = c("bairro", "ano")) %>%
  mutate(
    n_mvi = replace_na(as.integer(n_mvi), 0L),
    fc_total_tiroteios = replace_na(as.integer(fc_total_tiroteios), 0L),
    fc_acao_policial = replace_na(as.integer(fc_acao_policial), 0L)
  ) %>%
  select(
    bairro,
    ano,
    n_mvi,
    bairro_id,
    periodo,
    pct_area_dominacao_ada,
    pct_area_dominacao_cv,
    pct_area_dominacao_milicia,
    pct_area_dominacao_tcp,
    ips_2022_agua_saneamento,
    ips_2022_pessoas_vivendo_em_favelas_nao_urbanizadas,
    censo_2010_populacao_total,
    censo_2010_rendimento_domiciliar_medio_brl,
    fc_total_tiroteios,
    fc_acao_policial
  ) %>%
  arrange(bairro_id, ano)

base %>%
  summarise(
    observacoes = n(),
    bairros = n_distinct(bairro),
    mvi = sum(n_mvi),
    tiroteios = sum(fc_total_tiroteios),
    acoes_policiais = sum(fc_acao_policial),
    valores_ausentes = sum(is.na(base))
  ) %>%
  kable()
```

# 4. Validação e exportação

```{r validacao}
stopifnot(
  nrow(base) == 954,
  ncol(base) == 15,
  n_distinct(base$bairro) == 159,
  identical(as.integer(sort(unique(base$ano))), 2019:2024),
  !anyDuplicated(base[c("bairro", "ano")]),
  sum(base$n_mvi) == 7419,
  !anyNA(base)
)

referencia <- read_delim(
  arquivo_referencia,
  delim = ";",
  locale = locale(decimal_mark = ","),
  show_col_types = FALSE
) %>%
  arrange(bairro_id, ano)

comparacao <- all.equal(
  base,
  referencia,
  check.attributes = FALSE,
  tolerance = 1e-8
)

stopifnot(isTRUE(comparacao))

write_excel_csv2(base, arquivo_saida_csv, na = "")
writexl::write_xlsx(base, arquivo_saida_xlsx)

if (isTRUE(comparacao)) {
  cat("Base reconstruída sem diferenças em relação ao arquivo de referência.\n")
} else {
  cat(
    "Base reconstruída com diferenças em relação à referência congelada do TCC; ",
    "verifique as etapas anteriores antes de usar a saída na modelagem.\n",
    sep = ""
  )
}
```

```{r auditoria}
auditoria <- list(
  etapa = "base_longitudinal",
  linhas = nrow(base),
  colunas = ncol(base),
  bairros = n_distinct(base$bairro),
  anos = sort(unique(base$ano)),
  total_mvi = sum(base$n_mvi),
  total_tiroteios = sum(base$fc_total_tiroteios),
  total_acoes_policiais = sum(base$fc_acao_policial),
  duplicatas_bairro_ano = sum(duplicated(base[c("bairro", "ano")])),
  valores_ausentes = sum(is.na(base)),
  igual_referencia_tcc = isTRUE(comparacao),
  observacao = paste(
    "A base principal reproduz o arquivo congelado usado no TCC.",
    "Consultas atualizadas das fontes devem ser feitas apenas pelo alvo atualizar-fontes."
  )
)

write_json(
  auditoria,
  arquivo_auditoria,
  pretty = TRUE,
  auto_unbox = TRUE
)
auditoria
```
